ACORDAO-COMPLETO-2342917

ACÓRDÃO 1180/2020 ATA 16/2020 - PLENÁRIO

VISTOS, relatados e discutidos estes autos de auditoria de conformidade realizada em Municípios do Estado do Amazonas para verificar a aplicação dos recursos dos precatórios do extinto Fundo de Manutenção e Desenvolvimento do Ensino Fundamental e de Valorização do Magistério (Fundef) , abrangendo o período de 1/1/2013 a 31/10/2018;
ACORDAM os Ministros do Tribunal de Contas da União, reunidos em sessão do Plenário, ante as razões expostas pelo Relator, em:
9.1. determinar à unidade técnica que:
9.1.1. constitua processos apartados dos presentes autos, autuando-os como Tomadas de Contas Especiais, ex-vi do art. 47 da Lei 8.443/1992 c/c art. 202, incisos I e II, e art. 209, §§5º e 6º, do Regimento Interno/TCU, com a citação solidária do gestor signatário do contrato advocatício e dos escritórios/profissionais contratados, adiante especificados, em face do efetivo pagamento de honorários advocatícios contratuais com recursos dos precatórios do Fundef, para que no prazo de 30 (trinta) dias, apresentem alegações de defesa e/ou recolham à conta corrente específica dos precatórios do Fundef, as quantias a seguir especificadas, atualizadas monetariamente a partir das datas discriminadas até a data dos efetivos recolhimentos, abatendo-se na oportunidade, a quantia eventualmente já ressarcida na forma da legislação em vigor:
Município de Maués/AM:
Responsáveis: Raimundo Carlos Goes Pinheiro (CPF XXX.450532-XX) , gestor municipal signatário do contrato advocatício e Sylvio Cademartori Neto (CPF XXX.452.170-XX) , advogado.
Valor do débito: R$ 5.551.758,65 em 8/12/2016.
Município de Carauari/AM:
Responsáveis: Bruno Luís Litaiff Ramalho (CPF 166.622.61220) , gestor municipal signatário do contrato advocatício e Walcimar de Souza Oliveira (CPF XXX.963.012-XX) , advogado.
Valor do débito: R$ 438.094,83 em 23/10/2017.
Município de Nova Olinda do Norte/AM:
Responsáveis: Adenilson Lima Reis (CPF XXX.899.192-XX) , gestor municipal responsável pela contratação do serviço advocatício e Walcimar de Souza Oliveira (CPF XXX.963.012-XX) , advogado.
Valor do débito: R$ 1.185.986,87 em 24/4/2018.
9.1.2. comunique ao Município de Maués acerca da necessidade de imediata recomposição, à conta específica dos precatórios do Fundef, do montante relativo à transferência realizada em dezembro de 2016, no valor de R$ 4.548.123,92, ao Fundo de Previdência Social do Município, para quitar parcelas de outubro de 2014 a dezembro de 2015, atualizado monetariamente a partir da data da transferência, por não ser despesa com manutenção e desenvolvimento do ensino (MDE) , sob pena de instauração de Tomada de Contas Especial, nos termos dos itens 9.2.3 e 9.4.2, do Acórdão 1824/2017-TCU-Plenário;
9.1.3. dar ciência da presente deliberação: 
9.1.3.1. ao Fundo Nacional de Desenvolvimento da Educação (FNDE) , para que lhe dê ampla divulgação;
9.1.3.2. ao Ministério Público Federal, ao Ministério Público Estadual do Amazonas, à Controladoria-Geral da União, à Advocacia-Geral da União e aos Municípios auditados nos presentes autos.

Auditoria que teve por objetivo verificar a aplicação dos recursos dos precatórios do extinto Fundo de Manutenção e Desenvolvimento do Ensino Fundamental e de Valorização do Magistério (Fundef).

3. Interessados/Responsáveis:
3.1. Responsáveis: Adenilson Lima Reis (XXX.899.192-XX); Bruno Luis Litaiff Ramalho (XXX.622.612-XX); Raimundo Carlos Góes Pinheiro (XXX.450.532-XX); Sylvio Cademartori Neto (XXX.452.170-XX); Walcimar de Souza Oliveira (XXX.963.012-XX).

13.1. Ministros presentes: José Mucio Monteiro (Presidente), Walton Alencar Rodrigues (Relator), Benjamin Zymler, Augusto Nardes, Raimundo Carreiro, Ana Arraes, Bruno Dantas e Vital do Rêgo.
13.2. Ministros-Substitutos presentes: Marcos Bemquerer Costa, André Luís de Carvalho e Weder de Oliveira.

WALTON ALENCAR RODRIGUES

Adoto, como relatório da presente deliberação, o relatório de fiscalização à peça 122:
"Apresentação
Trata-se de auditoria de conformidade realizada, no período compreendido entre 15/10/2018 a 9/11/2018, em municípios do estado do Amazonas que tenham sido contemplados com verbas oriundas de pagamentos da diferença no cálculo da complementação devida pela União no âmbito do Fundef, tendo como objetivo verificar se os recursos dos precatórios do Fundef foram utilizados exclusivamente para a manutenção e desenvolvimento do ensino fundamental, se fora observada a vedação a pagamentos de honorários advocatícios com tais recursos, nos moldes preconizados no Acórdão 1824/2017-TCU-Plenáriolenário, bem como se fora afastada a subvinculação estabelecida no artigo 22, da Lei 11.494/2007.
A elevada materialidade dos recursos envolvidos (aproximadamente R$ 95 bilhões em todo o Brasil) e o risco de desvios dos recursos recebidos pelos Municípios por força dos precatórios do Fundef demandavam uma atuação firme desta Corte de Contas, bem como das Cortes de Contas Estaduais, articulada com os demais Órgãos integrantes da Rede de Controle, a fim de garantir a aplicação dos recursos do Fundef, exclusivamente, em ações da área da educação, como garantido pelo artigo 60, do ADCT, e pelas Leis 9.424/1996 (Fundef) e 11.494/2007 (Fundeb) , em cumprimento à determinação inserta nos itens 9.4 e 9.10 do Acórdão 1824/2017-TCU-Plenáriolenário.
Conforme esclarecido pelo Ministro Walton Alencar quando da apreciação do processo TC Processo 005.506/2017-4, referente à representação apresentada em conjunto pelo Ministério Público Federal, Ministério Público do Estado do Maranhão e Ministério Público de Contas do TCE do Maranhão, a utilização de recursos de precatórios do Fundef em fins diversos da manutenção e do desenvolvimento da educação básica, inclusive pagamentos de honorários advocatícios, consiste em afronta à norma legal e constitucional, devendo ser combatida pelo TCU e pelos demais Órgãos integrantes da Rede de Controle, por meio da conjugação de esforços no sentido do alcance da máxima efetividade no tocante ao ressarcimento dos recursos desviados.
Ao alertar sobre a gravidade dos fatos abordados naquele processo, o Ministro Walton Alencar assim se pronunciou, verbis:
Em síntese, são gravíssimas as irregularidades tratadas neste processo, uma vez que privam as gerações atuais e futuras do acesso ao ensino qualificado, proporcionado pela União, com a transferência complementar de verbas, em virtude do desvio das verbas constitucionalmente destinadas ao ensino, a pretexto de honorários de advogado e outras aplicações irregulares. 
No mesmo sentido, recente decisão da 1ª Seção do Superior Tribunal de Justiça no âmbito do Resp. 1.703.697-PE (Relator: Ministro Og Fernandes) .
Mediante a presente ação fiscalizatória, coordenada pelas Secretarias do Piauí e Maranhão, com o apoio da SecexEducação, que conta com a participação de 13 Secretarias Regionais (MA, PI, CE, PE, RN, PB, PE, AL, SE, BA, PA, AM e MG) , este Tribunal atua de forma a garantir que os referidos recursos sejam destinados exclusivamente à área de educação, conforme prevê a lei do Fundeb, o que pode vir a contribuir sobremaneira para a melhoria da qualidade educacional nos inúmeros entes municipais.
Sobreleva reiterar que este Tribunal, por meio do Acórdão 1824/2017-TCU-Plenário, firmou entendimento no sentido de que tais recursos devem ter aplicação "exclusiva na destinação prevista no art. 21, da Lei 9.424/2007, e na Constituição Federal, no art. 60 do ADCT", sendo que o pagamento de honorários advocatícios com as mencionadas verbas é "ilegal, imoral e inconstitucional, sendo nulos todos os atos que impliquem o desvio dessas verbas da única finalidade que elas podem albergar, a educação".
Importância socioeconômica
O recurso de precatório do Fundef tem origem em diferença de cálculo a menor do valor que a União deveria repassar àqueles municípios que não alcançavam o valor mínimo anual por aluno nos anos de 1998 a 2006. A estimativa mais recente é da ordem de R$ 95 bilhões de reais de passivo, dos quais cerca de R$ 8 bilhões já foram quitados. Esse recurso deve ser aplicado exclusivamente em manutenção e desenvolvimento do ensino haja vista sua natureza constitucionalmente vinculada.
Introdução
Deliberação que originou o trabalho 
Esta auditoria de conformidade, realizada na sistemática de FOC, é decorrente de Despacho de 4/6/2018 do Ministro Walton Alencar (TC Processo 015.426/2018-1) , tendo por finalidade avaliar a efetiva aplicação dos recursos objeto dos precatórios do Fundef junto a mais de 300 municípios dos Estados do MA, PI, CE, PE, RN, PB, PE, AL, SE, BA, PA, AM e MG, no período compreendido entre 13/08/2018 a 16/11/2018.
As razões que motivaram esta auditoria foram:
Risco: a utilização de recursos de precatórios do Fundef, devidos por força da utilização de metodologia incorreta para fixação do valor mínimo anual por aluno pela União, em fins diversos da manutenção e do desenvolvimento da educação básica, inclusive pagamentos de honorários advocatícios, consiste em afronta à norma legal e deve ser combatida pelo TCU e pelos demais Órgãos integrantes da Rede de Controle, cabendo registrar que em alguns casos já apurados (MA e PI) , constatou-se: a) a celebração de contratos por  municípios no Estado do Maranhão e Piauí mediante inexigibilidade de licitação, sem a presença dos requisitos legais autorizadores insculpidos no art. 25 da Lei 8.666/1993, e sem a necessária competitividade; b) pactuação de risco que não estabelece preço certo na contratação e que vincula a remuneração do contratado a um percentual sobre o crédito a ser auferido em desacordo com os arts. 5º, 6º, VIII, e 55, III e V, da Lei 8.666/1993; c) previsão de pagamento do contratado com recursos que possuem destinação vinculada à manutenção e desenvolvimento da educação de qualidade, em desacordo com o previsto no subitem 9.4.4 do Acórdão 1824/2017-TCU-Plenário.
Oportunidade: dar cumprimento à determinação contida no subitem 9.4 do Acórdão 1824/2017-TCU-Plenáriolenário:
9.4. determinar à Segecex que, com o suporte da SecexEducação e das unidades sediadas nos Estados:
9.4.1. identifique todos os estados e municípios beneficiados pela condenação judicial transitada em julgado (ACP 1999.61.00.050616-0 e processos similares) e certifique-se de que os recursos federais foram integralmente recolhidos à conta bancária do Fundeb, prevista no art. 17 da Lei 11.494/2007;  
9.4.2. na hipótese de verificar a utilização dos recursos em finalidade distinta da explicitada no item 9.2.2.2 anterior, ou em caso de não recolhimento dos valores à conta do Fundeb, comunique o respectivo ente federativo da necessidade de imediata recomposição dos valores à referida conta;
9.4.3. caso não comprovada a recomposição dos recursos, de que trata o item anterior, na conta do Fundeb, adote as providências cabíveis para a pronta instauração da competente tomada de contas especial, fazendo incluir, no polo passivo das TCEs, além do gestor responsável pelo desvio, o município que tenha sido irregularmente beneficiado pelas despesas irregulares e, quando for o caso, o terceiro irregularmente contratado ou que, de qualquer forma, tenha concorrido para a prática do dano ao Erário;
Em razão da pulverização dos recursos de precatórios do Fundef em diversos Estados e Municípios no país, afigura-se apropriada, para a fiscalização dos referidos recursos, a atuação do TCU por meio de auditoria coordenada com os demais Tribunais de Contas Estaduais ou Tribunal de Contas dos Municípios, em cada Estado no qual haja previsão de recebimento de recursos de precatórios do Fundef, uma vez que a competência para a fiscalização dos referidos recursos, conforme apontado nos Acórdão 1824/2017-TCU-Plenário, é desta Corte de Contas e, de modo concorrente, dos Tribunais de Contas dos Estados e dos Municípios. A auditoria coordenada possibilitaria, ainda, a ampliação da amostra objeto da auditoria, uma vez que os Tribunais de Contas dos Estados e dos Municípios, como é sabido, possuem, em quantidade, maior força de trabalho que as Secretarias do TCU nos Estados.
Materialidade: Em decorrência do trânsito em julgado da Ação Civil Pública n. 1999.61.00.050616-0, na qual a União foi condenada a recompor o Fundo de Manutenção e Desenvolvimento do Ensino Fundamental e Valorização do Magistério (Fundef) , em diversos Estados, entre os anos de 1998 a 2006, em virtude da utilização de metodologia incorreta para fixação do valor mínimo anual por aluno (VMAA) , que se deu em 1º de julho de 2015, a União adquiriu passivo jurídico no valor total de R$ 91.610.990.008,85 [valores atualizados até agosto de 2017].
Relevância: Averiguar se os recursos estão sendo destinados à manutenção e ao desenvolvimento da educação básica e à valorização dos profissionais da educação, já que os recursos são decorrentes de precatórios do extinto Fundef, devendo, pois, ser aplicados consoante as normas estabelecidas pelo Fundo de Manutenção e Desenvolvimento da Educação Básica e de Valorização dos Profissionais da Educação (Fundeb) , que substituiu o Fundef, conforme preconizado no subitem 9.2 do Acórdão 1824/2017-TCU-Plenário.
Benefício potencial: Espera-se, por meio da realização desta auditoria com foco na efetiva aplicação dos recursos federais objeto dos precatórios do Fundef, garantir que os referidos recursos sejam destinados exclusivamente à área de educação, conforme prevê a lei do Fundeb, o que pode vir a contribuir decisivamente para a melhoria da qualidade educacional nos inúmeros entes municipais.
Visão geral do objeto 
Os recursos do antigo Fundef, atualmente Fundeb, inclusive aqueles referentes à complementação da União, são destinados exclusivamente à manutenção e desenvolvimento da educação básica, nos termos do art. 2º da Lei 9.424, de 24 de dezembro de 1996 [no caso do Fundef], e art. 21, da Lei 11.494, de 20 de junho de 2007 [no caso do Fundeb]. Neste sentido, a utilização de recursos de precatórios do Fundef, devidos por força da utilização de metodologia incorreta para fixação do valor mínimo anual por aluno pela União, em fins diversos da manutenção e do desenvolvimento da educação básica, inclusive pagamentos de honorários advocatícios, consiste em afronta à norma legal e deve ser combatida pelo TCU e pelos demais Órgãos integrantes da Rede de Controle.
O art. 6º da Lei 9.424/1996 definiu o padrão de valor mínimo anual por aluno (VMAA) , a fim de que em nenhum município do Brasil o custo unitário por aluno do Ensino Fundamental fosse inferior ao piso do VMAA, conforme segue:
Art. 6º. A União complementará os recursos do Fundo a que se refere o art. 1º sempre que, no âmbito de cada Estado e do Distrito Federal, seu valor por aluno não alcançar o mínimo definido nacionalmente. [revogado pela Lei n. 11.494/2007]
§ 1º. O valor mínimo anual por aluno, ressalvado o disposto no § 4º, será fixado por ato do Presidente da República e nunca será inferior à razão entre a previsão da receita total para o Fundo e a matrícula total do ensino fundamental no ano anterior, acrescida do total estimado de novas matrículas, observado o disposto no art. 2º, § 1º, incisos I e II. [revogado pela Lei n. 11.494/2007]
Nos municípios em que as receitas que compõem o Fundo não fossem suficientes para alcançar o valor mínimo anual por aluno, a União complementaria com aporte de recursos [complementação da União].
Não obstante o disposto no art. 6º da Lei 9.424/1996, a União optou por aplicar, no período de 1998 a 2006, índice de correção monetária sobre os valores repassados ao Fundef em 1997. O descumprimento do dispositivo legal resultou no subdimensionamento do valor mínimo anual por aluno (VMAA) desde janeiro de 1998 até dezembro de 2006.
O Ministério Público Federal, por meio da Ação Civil Pública n. 1999.61.00.050616-0, da 19ª Vara Cível da Justiça Federal de São Paulo, buscou o cumprimento do art. 6º, § 1º, da Lei n. 9.424, de 24 de dezembro de 1996, que criou o Fundef, de modo que a União fosse obrigada a recalcular o valor mínimo anual por aluno (VMAA) para fins de complementação de recursos do Fundo. 
O Tribunal Regional Federal da 3ª Região, ao deliberar sobre a referida matéria, por meio de sua Terceira Turma, assim decidiu:
ADMINISTRATIVO - PROCESSUAL CIVIL - EDUCAÇÃO - AÇÃO CIVIL PÚBLICA - COMPETÊNCIA - FUNDO DE MANUTENÇÃO E DESENVOLVIMENTO DO ENSINO FUNDAMENTAL E DE VALORIZAÇÃO DO MAGISTÉRIO - FUNDEF - COMPLEMENTAÇÃO DE RECURSOS PELA UNIÃO - VALOR MÍNIMO ANUAL POR ALUNO (VMAA) - MÉDIA NACIONAL - NÃO OCORRÊNCIA DE DANOS MORAIS COLETIVOS - NÃO CABIMENTO DE HONORÁRIOS EM FAVOR DO MINISTÉRIO PÚBLICO FEDERAL.
1. Ação civil pública em que busca o Ministério Público Federal o cumprimento do art. 6º, § 1º, da Lei nº 9.424, de 24.12.96, que criou o Fundo de Manutenção e Desenvolvimento do Ensino Fundamental e de Valorização do Magistério - Fundef, de modo que o Governo Federal seja obrigado a recalcular o valor mínimo anual por aluno (VMAA) para fim de complementação de recursos do Fundo. 
2. Compete aos juízos de qualquer das capitais do país o conhecimento da ação civil pública de âmbito nacional. Precedente do e. STJ.
3. O Ministério da Educação reconhecia que, embora a média nacional fosse maior, o VMAA anual era estipulado por simples atualização do valor fixado na Lei, sob argumento de que ela própria havia desconsiderado a média nacional apurada nos estudos que levaram à propositura do projeto.
4. Tese de que a média haveria de ser calculada por Estado, surgida a partir de questionamento da legalidade, não resiste à análise lógica e nem à literal e ofende os propósitos constitucionais de criação do Fundo, em especial a diminuição das desigualdades regionais.
5. A estipulação do valor não é ato absolutamente discricionário do Presidente da República. Estando estipulados os critérios de fixação por lei, trata-se de ato vinculado; afrontada a norma legal, ao Judiciário cabe fazer a necessária recomposição.
6. Precedente do e. STJ.
7. Para que se caracterize dano à moral coletiva deve ocorrer ferimento a patrimônio valorativo significante da sociedade como um todo ou de uma determinada comunidade, bem assim que tenha sido agredido de forma injustificada e repugnável socialmente. Não caracterização pela simples estipulação de valores menores que os efetivamente devidos pela União ao Fundef.
8. Não cabe a estipulação da verba honorária de sucumbência em se tratando de ação ajuizada pelo Ministério Público, nem em favor do fundo previsto no art. 13 da LACP, até porque se destina à remuneração do trabalho do profissional e não à indenização por ato ilícito.
9. Remessa oficial e apelação da União parcialmente providas. Apelação adesiva do MPF improvida.
Em decorrência do trânsito em julgado da referida ação, que se deu em 1º de julho de 2015, a União adquiriu passivo jurídico no valor R$ 91.610.990.008,85 [valores atualizados até agosto/ 2017]:
Fonte: Ministério Público Federal - Parecer Técnico 123/2017 - Procuradoria da República em São Paulo
Nota: Para fins de elaboração do gráfico foram utilizados apenas os dados referentes à Ação Civil Pública n. 1999.61.00.050616-0, não sendo consideradas outras ações eventualmente ajuizadas pelos municípios.
Os municípios beneficiados com a decisão judicial na Ação Civil Pública n. 1999.61.00.050616-0 e em outras de mesmo objeto promoveram [e ainda promovem] contra a União execução que busca o pagamento das diferenças devidas e não repassadas em época própria a título de complementação federal da transferência dos recursos do Fundef, que se dá mediante a inscrição e posterior pagamento de precatórios pela Justiça Federal. 
Em decisão proferida nos autos da Ação Rescisória n. 5006325-85.2017.4.03.0000, em trâmite no Tribunal Regional Federal - 3ª Região, na qual a União objetiva desconstituir a condenação imposta na Ação Civil Pública 1999.61.00.050616-0, o Exmo. Desembargador Federal Fábio Prieto de Souza concedeu tutela cautelar e suspendeu liminarmente as execuções baseadas nas diferenças do Fundef, conforme segue, "ipsis litteris":
Cumpre aos Prefeitos patrocinar a defesa dos interesses de alunos e professores. Todavia, estão procurando o endividamento bilionário desnecessário, para remunerar escritórios de advocacia.
Por estes fundamentos, concedo a tutela cautelar, para determinar a suspensão da eficácia do v. Acórdão impugnado e, como consequência, de todas as execuções dele derivadas.
Impende consignar que as ações de conhecimento (não derivadas da ACP 1999.61.00.050616-0) continuam tramitando normalmente, sem qualquer restrição.
O Tribunal de Contas da União, no âmbito do TC Processo 005.506/2017-4, de relatoria do Exmo. Sr. Ministro Walton Alencar Rodrigues, considerou inteiramente procedente representação formulada pelo Ministério Público Federal, Ministério Público do Estado do Maranhão e Ministério Público de Contas do Maranhão, acerca de possíveis irregularidades na destinação de verbas oriundas de pagamento de precatórios aos municípios que fazem jus a diferenças na complementação devida pela União, no âmbito do extinto Fundo de Manutenção e Desenvolvimento do Ensino Fundamental e de Valorização do Magistério (Fundef) . 
No âmbito da aludida representação, este Tribunal proferiu o Acórdão 1824/2017-TCU-Plenáriolenário, verbis:
ACORDAM os Ministros do Tribunal de Contas da União, reunidos em Sessão de Plenário, diante das razões expostas pelo Relator, em:
9.1. conhecer da presente representação, satisfeitos os requisitos de admissibilidade previstos nos artigos 235 e 237, incisos I e VII e parágrafo único, do Regimento Interno do TCU, para, no mérito, considerá-la inteiramente procedente;
9.2. firmar os seguintes entendimentos em relação aos recursos federais, decorrentes da complementação da União ao Fundo de Manutenção e Desenvolvimento do Ensino Fundamental e de Valorização do Magistério - Fundef e ao Fundo de Manutenção e Desenvolvimento da Educação Básica e de Valorização dos Profissionais da Educação - Fundeb:
9.2.1. a competência para fiscalizar a aplicação desses recursos complementares é do Tribunal de Contas da União, ainda que esses pagamentos decorram de sentença judicial, uma vez que são recursos de origem federal;
9.2.2. aos recursos provenientes da complementação da União ao Fundef/Fundeb, ainda que oriundos de sentença judicial, devem ser aplicadas as seguintes regras:
9.2.2.1. recolhimento integral à conta bancária do Fundeb, prevista no art. 17 da Lei 11.494/2007, a fim de garantir-lhes a finalidade e a rastreabilidade; e
9.2.2.2. utilização exclusiva na destinação prevista no art. 21, da Lei 11.494/2007, e na Constituição Federal, no art. 60 do ADCT;
9.2.3. a aplicação desses recursos fora da destinação, a que se refere o item 9.2.2.2 anterior, implica a imediata necessidade de recomposição do Erário, ensejando, à mingua da qual, a responsabilidade pessoal do gestor que deu causa ao desvio, na forma da Lei Orgânica do TCU;
9.2.4. a destinação de valores de precatórios relacionados a verbas do Fundef/Fundeb para o pagamento de honorários advocatícios é inconstitucional, por ser incompatível com o art. 60, do ADCT, com a redação conferida pela EC 14/1996, bem como é ilegal, por estar em desacordo com as disposições da Lei 11.494/2007; 
9.3. determinar, com base no art. 43, I, da Lei 8.443/1992 e art. 250, inciso II, do Regimento Interno/TCU, ao Fundo Nacional de Desenvolvimento da Educação (FNDE) que, no prazo de 90 (noventa) dias, crie mecanismos no Sistema de Informações sobre Orçamentos Públicos em Educação (Siope) que evidenciem as receitas e as despesas vinculadas à Lei 11.494/2007 oriundas de condenação judicial transitada em julgado (ACP 1999.61.00.050616-0 e processos similares) e institua controles no sistema que permitam a rastreabilidade da aplicação desses recursos, possibilitando, assim, a plena verificação da regular aplicação desses valores;
9.4. determinar à Segecex que, com o suporte da SecexEducação e das unidades sediadas nos Estados:
9.4.1. identifique todos os estados e municípios beneficiados pela condenação judicial transitada em julgado (ACP 1999.61.00.050616-0 e processos similares) e certifique-se de que os recursos federais foram integralmente recolhidos à conta bancária do Fundeb, prevista no art. 17 da Lei 11.494/2007;
9.4.2. na hipótese de verificar a utilização dos recursos em finalidade distinta da explicitada no item 9.2.2.2 anterior, ou em caso de não recolhimento dos valores à conta do Fundeb, comunique o respectivo ente federativo da necessidade de imediata recomposição dos valores à referida conta;
9.4.3. caso não comprovada a recomposição dos recursos, de que trata o item anterior, na conta do Fundeb, adote as providências cabíveis para a pronta instauração da competente tomada de contas especial, fazendo incluir, no polo passivo das TCEs, além do gestor responsável pelo desvio, o município que tenha sido irregularmente beneficiado pelas despesas irregulares e, quando for o caso, o terceiro irregularmente contratado ou que, de qualquer forma, tenha concorrido para a prática do dano ao Erário;
9.5. determinar, com base no art. 43, I, da Lei 8.443/1992 e art. 250, inciso II, do Regimento Interno/TCU, ao Ministério da Educação (MEC) , respaldado no art. 30, I, III e IV, da Lei 11.494/2007 (Lei do Fundeb) , que, no prazo de 15 dias, utilizando-se dos meios mais eficazes de que dispõe, encaminhe aos estados e municípios que têm direito a recursos provenientes da diferença no cálculo da complementação devida pela União no âmbito do Fundef, referente a 1998 a 2006, oriundos da ACP 1999.61.00.050616-0, ou de ações similares na esfera judicial ou administrativa, cópia integral desta deliberação, alertando-os de que os recursos de complementação da União de verbas do Fundef, obtidos pela via judicial ou administrativa, devem ser utilizados exclusivamente para a manutenção e desenvolvimento do ensino fundamental, sob pena de responsabilidade do gestor que lhes conferir  outra destinação;
9.6. determinar aos municípios beneficiados pela ACP 1999.61.00.050616-0 que não promovam pagamento de honorários advocatícios com recursos oriundos da complementação da União ao Fundef/Fundeb, bem como não celebrem contratos que contenham, de algum modo, essa obrigação;
9.7. encaminhar cópia desta decisão, acompanhada do relatório e voto que a fundamentam, aos Tribunais de Contas Estaduais de Alagoas, Maranhão, Paraíba, Pernambuco e Piauí, bem como aos  Tribunais de Contas dos Municípios da Bahia, do Ceará e do Pará, informando-os do entendimento acerca da impossibilidade de os recursos transferidos, a título de complementação, da União para o Fundef/Fundeb, comporem o cálculo do mínimo a ser aplicado em manutenção e desenvolvimento do ensino, expresso no caput  do art. 212 da Constituição, conforme expresso nas normas de contabilidade pública, em especial no Manual de Demonstrações Financeiras emitido pela STN (Portaria STN 403/2016) , bem como, a título de colaboração, aos Tribunais de Contas dos demais Estados da federação; 
9.8. encaminhar cópia deste processo, para as finalidades que entenderem cabíveis, ao Ministério da Transparência e Controladoria-Geral da União (CGU) , ao Ministério Público junto ao Tribunal de Contas do Estado do Maranhão, à Procuradoria da União no Maranhão (PU/MA) , ao Ministério Público dos Estados de Alagoas, Maranhão, Paraíba, Pernambuco, Piauí, Bahia, Ceará e Pará, ao Departamento de Assuntos Extrajudiciais da Advocacia-Geral da União, ao Ministério Público Federal (MPF) e à Polícia Federal;
9.9. encaminhar, a título de colaboração, cópia desta decisão, acompanhada do relatório e voto que a fundamentam, aos Presidentes dos Tribunais Regionais Federais, informando-os de que este Tribunal firmou o entendimento de que, por força do art. 60, do ADCT, com a redação conferida pela EC 14/1996, é inconstitucional e ilegal a destinação de valores de precatórios relacionados a verbas do Fundef/Fundeb para o pagamento de honorários advocatícios;
9.10. autorizar a Segecex, em conjunto com demais secretarias do Tribunal, a: 
9.10.1. compartilhar as informações/documentos necessários à atuação conjunta e coordenada dos órgãos parceiros da Rede de Controle no âmbito de suas esferas de competência, seja cível ou criminal; 
9.10.2. realizar, caso necessário, eventuais ações em conjunto, como diligências, fiscalizações e operações visando a obtenção de elementos comprobatórios adicionais e a conjugação de esforços no sentido do alcance da máxima efetividade no tocante ao ressarcimento dos recursos desviados e a correspondente responsabilização dos agentes públicos e terceiros que deram causa aos danos que venham a ser comprovados.
Posteriormente, após análise dos embargos de declaração opostos contra o r. Acórdão, o Tribunal proferiu o Acórdão 1962/2017-TCU-Plenário, conforme segue:
ACORDAM os Ministros do Tribunal de Contas da União, reunidos em Sessão Plenária, diante das razões expostas pelo relator, com fulcro nos arts. 32, inciso II, e 34 da Lei 8.443/1992, em:
9.1. conhecer dos Embargos de Declaração opostos pelo Ministério Público Federal no Piauí (MPF-PI) , pela Procuradoria da União no Piauí (AGU-PI) e pela Controladoria Geral da União no Piauí (CGU-PI) ;
9.2. dar provimento ao embargos para sanar as falhas identificadas por meio das seguintes medidas:
9.2.1. esclarecer a todos os interessados que:
9.2.1.1. o entendimento firmado no item 9.2.1 do Acórdão 1824/2017-TCU-Plenáriolenário não afasta a competência concorrente dos demais Tribunais de Contas;
9.2.1.2. a natureza extraordinária dos recursos advindos da complementação da União obtida pela via judicial afasta a subvinculação estabelecida no art. 22 da Lei 11.494/2007;
9.2.2. conferir efeitos infringentes ao presente recurso para conferir a seguinte redação ao item 9.2.2.1. do Acórdão 1824/2017-TCU-Plenário:
9.2.2.1. recolhimento integral à conta bancária do Fundeb, prevista no art. 17 da Lei 11.494/2007, ou outra conta criada exclusivamente com esse propósito, a fim de garantir-lhes a finalidade e a rastreabilidade;"
9.3. conhecer dos Embargos de Declaração opostos pela Confederação Nacional dos Servidores e Funcionários Públicos das Fundações, Autarquias e Prefeituras Municipais - CSPM, e pela Federação dos Sindicatos de Servidores e Funcionários Públicos das Câmaras de Vereadores, Fundações, Autarquias e Prefeituras Municipais do Estado do Piauí - FESSPMEPI, apenas na parte em que alega contradição a respeito da subvinculação estabelecida no art. 22 da Lei 11.494/2007 e, no mérito, negar-lhes provimento.
9.4. dar ciência desta deliberação aos recorrentes bem como aos demais órgãos e entidades notificados do inteiro teor do Acórdão 1824/2017-TCU-Plenário.
Sobre a questão relativa a folha de pagamento dos profissionais da educação foi emitido o Acórdão 2866/2018-TCU-Plenário, sessão 5/12/2018, Ministro Walton Alencar Rodrigues:
ACORDAM os Ministros do Tribunal de Contas da União, reunidos em sessão do Plenário, com fundamento nos artigos 235 e 237 do Regimento Interno/TCU, e ante as razões expostas pelo relator, em:
9.1. conhecer a presente representação para, no mérito, considerá-la procedente;
9.2. firmar entendimento, com base no artigo 16, inciso V, do Regimento Interno/TCU, em relação aos recursos recebidos a título de complementação da União no Fundef,  reconhecidos judicialmente que:
9.2.1. além de não estarem submetidos à subvinculação de 60%, prevista no artigo 22 da Lei 11.494/2007, consoante o subitem 9.2.1.2, Acórdão 1962/2017-TCU-Plenário, não podem ser utilizados para pagamentos de rateios, abonos indenizatórios, passivos trabalhistas ou previdenciários, remunerações ordinárias, ou de outras denominações de mesma natureza, aos profissionais da educação;
9.2.2. podem ter sua aplicação definida em cronograma de despesas que se estenda por mais de um exercício financeiro, não estando sujeita ao limite temporal previsto no artigo 21, caput, da Lei 11.494/2007;
9.3. determinar, com base no artigo 43, inciso I, da Lei 8.443/1992 e no art. 250, inciso II, do Regimento Interno/TCU, ao Fundo Nacional de Desenvolvimento da Educação (FNDE) e ao Ministério da Educação, que, com fundamento no artigo 30 da Lei 11.494/2007 (Lei do Fundeb) , utilizando-se dos meios mais eficazes de que dispõem, divulguem o teor da presente deliberação aos estados e municípios que fazem jus a recurso proveniente da diferença no cálculo da complementação devida pela União no âmbito do Fundef, referente aos exercícios de 1998 a 2006, e aos Conselhos do Fundeb dessas localidades;
9.4. recomendar, com base no artigo 250, inciso III, do Regimento Interno/TCU:
9.4.1. aos entes federados beneficiários dos recursos recebidos a título de complementação da União no Fundef, reconhecidos judicialmente, que, previamente à utilização desses valores:
9.4.1.1. elaborem plano de aplicação dos recursos compatível com as diretrizes desta deliberação, com o Plano Nacional de Educação (Lei 13.005/2014) , com os objetivos básicos das instituições educacionais (artigo 70, caput, da Lei 9.394/1996) , e com os respectivos planos estaduais e municiais de educação, em linguagem clara, com informações precisas e os valores envolvidos em cada ação/despesa planejada;
9.4.1.2. deem a mais ampla divulgação do plano de aplicação dos recursos, à luz do princípio constitucional da publicidade, devendo dele ter comprovada ciência, ao menos, o respectivo conselho do Fundeb (previsto no artigo 24 da Lei 11.494/2007) , os membros do Poder Legislativo local, o tribunal de contas estadual respectivo e a comunidade diretamente envolvida - diretores das escolas, professores, estudantes e pais dos estudantes;
9.4.2. aos Conselhos do Fundeb, previstos no artigo 24 da Lei 11.494/2007, que acompanhem a elaboração e a execução dos "planos de aplicação" dos respectivos estados e municípios, indicados no subitem 9.4.1;
9.5. indeferir o pedido da Confederação Nacional dos Trabalhadores da Educação (CNTE) para ser habilitada como parte interessada e, por conseguinte, para produzir sustentação oral, em razão de não ter demonstrado razão legítima para intervir no processo;
9.6. indeferir o pedido do Município de Itororó para ser habilitado como parte interessada, por também não ter demonstrado razão legítima para intervir;
9.7. indeferir o pedido dos sindicatos de servidores municipais à peças 175 para serem habilitados como partes, por não terem demonstrado razão legítima para intervir;
9.8. determinar à Secex/Educação que extraia cópias das peças 166 e 171 destes autos para serem juntadas ao TC Processo 018.130/2018-6;
9.9. dar ciência desta deliberação aos tribunais de contas estaduais, aos tribunais de contas dos municípios, e aos ministérios públicos estaduais relacionados aos entes federados beneficiários desses recursos, ao Ministério da Transparência e Controladoria-Geral da União (CGU) , ao Ministério Público Federal, à Confederação Nacional dos Municípios (CNM) , à "Frente de Defesa e Valorização da Advocacia e dos Profissionais do Magistério no estado do Maranhão", à Confederação Nacional dos Trabalhadores da Educação (CNTE) , ao Município de Itororó/BA, ao Município de Lagoa Seca/PB e aos sindicatos de servidores municipais que protocolaram a peça 175;
9.10. arquivar o presente processo, com fundamento no artigo 169, inciso III, do Regimento Interno/TCU.
Objetivo e questões de auditoria 
A presente auditoria teve por objetivo avaliar a aplicação dos recursos federais objeto de precatórios alusivos às diferenças do Fundo de Manutenção e Desenvolvimento do Ensino Fundamental e de Valorização do Magistério (Fundef) por parte dos municípios já contemplados.
A partir do objetivo do trabalho e a fim de avaliar em que medida os recursos dos precatórios do Fundef estão sendo aplicados de acordo com as diretrizes definidas no Acórdão 1824/2017-TCU-Plenário, foram elaboradas as seguintes questões de auditoria que compõem a matriz de planejamento:
	a) Os recursos repassados aos municípios foram depositados em conta bancária do Fundeb ou outra conta criada exclusivamente com esse propósito?
	b) Os recursos estão sendo utilizados exclusivamente na manutenção e desenvolvimento do ensino para a educação básica? 
	c) Foi observada a vedação à destinação de valores dos precatórios do Fundef para o pagamento de honorários advocatícios?
	d) Os recursos recebidos pelos municípios em virtude dos precatórios do Fundef foram utilizados para pagamentos de remuneração de profissionais da educação básica?
d.1) Qual percentual dos recursos recebidos foi utilizado para esse propósito?
d.2) Qual foi a natureza (rubrica) dos pagamentos remuneratórios realizados pelos Municípios?
d.3) Os pagamentos realizados foram destinados a profissionais da educação básica que estavam em efetivo exercício no ano em que a complementação da União foi a menor que o devido?
Metodologia utilizada
Os trabalhos foram realizados em conformidade com as Normas de Auditoria do Tribunal de Contas da União (Portaria-TCU n. 280, de 8 de dezembro de 2010, alterada pela Portaria-TCU n. 168 de 30 de junho de 2011) , com observância aos Padrões de Auditoria de Conformidade estabelecidos pelo TCU (Portaria-Segecex n. 26, de19 de outubro de 2009) , com as Orientações para Auditoria de Conformidade, regulamentadas mediante a Portaria-Adplan 1/2010, e as Orientações para Fiscalização de Orientação Centralizada, aprovadas por meio da Portaria- Adplan 2/2010.
Na fase de planejamento foi realizado workshop em Brasília, com representantes de todas as equipes das unidades técnicas orientadoras, das unidades executoras da FOC e da SecexEducação, para apresentação e discussão da matriz de planejamento preliminar e dos papéis de trabalho que seriam utilizados no decorrer da fiscalização, com vistas à aplicação dos procedimentos de exame na documentação relativa aos recursos dos precatórios do Fundef.
Ainda na fase de planejamento foi realizado painel de referência em Brasília, que contou com a participação de membros e servidores da AGU, MPF, CGU, CJF, FNDE, TCEs/TCMs, MPEs e MPContas. Na oportunidade, foram apresentadas informações por parte dos representantes de cada instituição e travados debates sobre os subtemas dos "honorários advocatícios" e da "subvinculação" alusivos aos precatórios do Fundef, o que propiciou uma compreensão mais aprofundada acerca da matéria, bem como fomentou a troca de experiências no tocante às atuações específicas de cada instituição.
Cabe registrar que, em razão da pulverização dos recursos de precatórios do Fundef em diversos Estados e Municípios no país, entendeu-se apropriada, para a fiscalização da aplicação dos referidos recursos, a atuação do TCU por meio de auditoria coordenada com os demais Tribunais de Contas Estaduais ou Tribunal de Contas dos Municípios, em cada Estado no qual haja previsão de recebimento de recursos de precatórios do Fundef, uma vez que a competência para a fiscalização dos referidos recursos, conforme apontado nos Acórdão 1824/2017-TCU-Plenário, é desta Corte de Contas e, de modo concorrente, dos Tribunais de Contas dos Estados e dos Municípios. 
No estado do Amazonas a cooperação deu-se na forma de troca de informações e cooperação, sem que tenha havido trabalho executivo em conjunto. O Tribunal de Contas do Estado do Amazonas forneceu informações relevantes contidas nas prestações de contas anuais dos municípios, por exemplo. A Advocacia Geral da União municiou esta equipe de auditoria com informações de processos judiciais em andamento, como outro exemplo. Em que pese a não execução conjunta, a interação forneceu informações relevantes ao trabalho.
A amostra para o estado do Amazonas foi sendo estabelecida durante o planejamento, uma vez que não se obteve lista definitiva de munícipios beneficiados, por estado da federação.
Primeiramente foi utilizado levantamento realizado pelo SecexEducação indicando apenas o município de Maués/AM. Posteriormente, um novo levantamento realizado pela Secex/AL evidenciou o município de Nova Olinda do Norte/AM. Novo conjunto de planilhas elaborado pela Controladoria Geral da União confirmou esses dois municípios. Por fim, foi possível descobrir por meio de cooperação com a Advocacia Geral da União no Amazonas que o munícipio de Carauari/AM também já havia recebido os recursos.
Considera-se que nas condições atuais de coleta de informação a amostra no estado do Amazonas resume-se ao quadro abaixo:
	Município
	Valor recebido
	Data recebimento

	Maués
	R$ 20.589.290,65
	8/12/2016

	Carauari
	R$ 4.446.164,69
	25/9/2017

	Nova Olinda do Norte
	R$ 5.156.388,57
	24/4/2018

	Total Amazonas até 9/11/2018
	R$ 30.191.843,91
	
Procedeu-se à análise documental obtida por meio de diligências aos municípios beneficiados e em triangulação com informações obtidas em órgãos da rede de controle.
Não houve vistoria in loco porque somente o município de Maués/AM teve execução de ações e enviou documentação suficiente para a análise, sendo que a maioria se refere a bens consumíveis em final de 2016, não sendo producente o levantamento após quase dois anos da execução. Os demais municípios não executaram ação com os recursos, permanecendo em aplicação financeira. Exceção é a questão do pagamento de honorário advocatício que ocorreu em todos, mas que também não motivou a visita in loco por não se constituir em objeto que possa ser visitado e mensurado, sendo mais objetiva a análise documental.
O estado do Amazonas possui 62 municípios, incluindo a capital Manaus. Portanto, essa amostra representa somente os municípios em que foi possível ter certeza do efetivo recebimento. Os demais 59 municípios devem ter processo judicial em andamento, seja processo de conhecimento ou já de execução, mas não receberam até a data desta auditoria. Destes, pode-se citar ao menos os presentes no relatório descritivo elaborado pela Advocacia Geral da União no Amazonas (peça 103) .
Também não se detectou no Amazonas a presença de municípios que tenham pegado "carona" na ação movida pelo Ministério Público Federal, em Ação Civil Pública n. 1999.61.00.050616-0, da 19ª Vara Cível da Justiça Federal de São Paulo, ou seja, todos moveram ação própria de conhecimento.
Limitações inerentes à auditoria
A principal limitação foi construir a amostra com razoável certeza dos municípios que já receberam valores, uma vez que não houve uma única e definitiva lista de precatórios já levantados. 
Limitação também em obter informações iniciais acerca dos contratos advocatícios dos municípios para o pleito dos recursos de precatórios do Fundef, bem como os documentos referentes aos precatórios, o que foi conseguido a partir da análise dos processos judiciais na Justiça Federal, 
Volume de recursos fiscalizados 
O volume de recursos fiscalizados alcançou o montante de R$ 30.191.843,91.
Benefícios estimados da fiscalização 
Entre os benefícios estimados desta fiscalização pode-se mencionar o do item 42.3-correção de irregularidades ou impropriedades do anexo único à Portaria-Segecex 17, de 15 de maio de 2015, na forma da aplicação correta dos recursos dos precatórios do Fundef exclusivamente na função educação do município, o que pode vir a contribuir decisivamente para a melhoria da qualidade educacional nos inúmeros entes municipais, bem como o ressarcimento pelo pagamento de honorários contratuais advocatícios com tais recursos e outras aplicações irregulares.
Questões e Achados de auditoria
A partir do objetivo do trabalho e a fim de avaliar em que medida os recursos estão sendo aplicados de acordo com a legislação, formularam-se as questões adiante indicadas.
Tendo em vista que evidências são elementos de comprovação entre a situação ou condição encontrada e o critério de auditoria, serão apresentados elementos de comprovação da não discrepância quando for o caso, considerando, para isso, as informações obtidas por meio das requisições realizadas e sem prejuízo de análises adicionais em trabalho futuro dos órgãos de controle.
Questão 1: Os recursos repassados aos municípios foram depositados em conta bancária do Fundeb ou outra conta criada exclusivamente com esse propósito?
O item 9.2.2.1 do Acórdão 1824/2017-TCU-Plenário, com a alteração dada pelo Acórdão 1962/2017-TCU-Plenário, assim dispõe:
9.2.2. aos recursos provenientes da complementação da União ao Fundef/Fundeb, ainda que oriundos de sentença judicial, devem ser aplicadas as seguintes regras:
9.2.2.1. recolhimento integral à conta bancária do Fundeb, prevista no art. 17 da Lei 11.494/2007, ou outra conta criada exclusivamente com esse propósito, a fim de garantir-lhes a finalidade e a rastreabilidade;"
O Ministro Relator Walton Alencar Rodrigues frisou em seu voto que não se revelava recomendável misturar os recursos advindos de precatórios com os recursos ordinários do Fundeb porque possuem regras de aplicação distintas, por exemplo, os ordinários devem se sujeitar à subvinculação estabelecida no art. 22 da Lei 11.494/2007, e que, portanto, mais adequado que os recursos extraordinários sejam creditados em conta específica até para garantir a efetiva finalidade e rastreabilidade dos recursos.
Em que pese certa abertura no item do acordão para que se interprete poder utilizar-se tanto a conta ordinária quanto a específica para o extraordinário precatório, certo é que a intenção do acórdão é garantir a segregação dos valores recebidos via precatório a fim de possibilitar o acompanhamento pelos órgãos de controle. Caso se misturem, será praticamente inviável a auditagem quanto à vedação de pagamento de folha de pessoal, somente para citar o exemplo mais grave, uma vez que não será possível saber se os recursos utilizados para a despesa são ordinários ou dos precatórios. Nesse desiderato, é que se motivou a questão de auditoria.
Os três municípios da amostra, quais sejam, Maués, Nova Olinda do Norte e Carauari, demonstraram que os recursos recebidos foram creditados em conta especifica para o precatório, cujo saldo inicial era zerado no momento do crédito (peças 104, 105, 106) . O demonstrativo das contas bancárias é o seguinte:
	Município
	Banco
	Agência
	Conta Corrente

	Maués
	Bradesco
	03706
	0009971-6

	Carauari
	Caixa Econômica Federal
	1300
	006/00000027-5

	Nova Olinda do Norte
	Bradesco
	03748
	0005032-6

Não restou configurado achado de auditoria quanto a esta questão.
Questão 2: Os recursos estão sendo utilizados exclusivamente na manutenção e desenvolvimento do ensino para a educação básica?
Por obediência à vinculação constitucional, é pacifico que o recurso do precatório mantém a mesma gênese do recurso original caso fosse repassado de forma correta pela União no momento oportuno. Não poderia ser outro o entendimento, em especial em se tratando de sensível área de atuação estatal como é a educação básica.
Este é o entendimento exposto nos itens 9.2.2.2 do Acórdão 1824/2017-TCU-Plenário:
9.2.2. aos recursos provenientes da complementação da União ao Fundef/Fundeb, ainda que oriundos de sentença judicial, devem ser aplicadas as seguintes regras:
9.2.2.1. (...) 
9.2.2.2. utilização exclusiva na destinação prevista no art. 21, da Lei 11.494/2007, e na Constituição Federal, no art. 60 do ADCT;
 (...) 
Foi necessário investigar para cada município a aplicação do recurso já recebido. Deixa-se de fora desta questão de auditoria a análise sobre o pagamento de honorário advocatício e pagamentos de remuneração de profissionais da educação básica, porque constituem elementos específicos de análise das próximas questões. Passa a análise de cada município.
Achado (Questão 2) : Utilização dos recursos em destinação alheia à manutenção e desenvolvimento do ensino para a educação básica.
Maués/AM:
Situação encontrada: efetuou pagamento destinado à aquisição da merenda escolar no valor R$ 1.631.009,62, em desobediência ao inc. IV do artigo 71 da Lei 9.394/1996 (Lei de Diretrizes e Base) .
O art. 23 da Lei 11.494/2007, que regula o Fundeb, antigo Fundef, estabelece vedações na aplicação de acordo com artigo 71 da Lei de Diretrizes e Base, o qual, por sua vez, elenca no inciso IV a vedação a despesas com programas suplementares de alimentação.
Quadro demonstrativo dos pagamentos para aquisição de merenda escolar (peça 83, p. 1) :
	Fornecedor
	Pregão
	Nota de empenho
	Valor (r$) 
	Nota fiscal
	Cheques
	Data
Pagamento

	A. J. Med. Comércio de Produtos Hospitalares e Alimentos
	03/2016
	2813 de 1/8/2016
	721.160,36
	468
469
470
471
	3053306
3053307
3053310
3053313
	9/12/2016
9/12/2016
9/12/2016
9/12/2016

	A. J. Med. Comércio de Produtos Hospitalares e Alimentos
	03/2016
	3780 de 9/9/2016
	161.034,50
	443
	3053337
	9/12/2016

	A. J. Med. Comércio de Produtos Hospitalares e Alimentos
	03/2016
	2815 de 1/8/2016
	528.813,88
	476
477
478
479
	3402722
3402724
3402720
3402638
	13/12/2016
13/12/2016
13/12/2016
13/12/2016

	B.A. da Silva ¿ ME
	01/2016
	2920 de 10/8/2016
	39.999,90
	507
508
509
	6288324
6288305
6392357
	16/12/2016
16/12/2016
16/12/2016

	J.R.B.Dinis
	03/2016
	2818 de 1/8/2016
	180.000,98
	702
	3402680
	13/12/2016

	Valor total (R$) 
	1.631.009,62
	
Esclarecimentos dos responsáveis: a atual administração manifestou-se esclarecendo que a despesa foi realizada na gestão anterior e que não encontrou documentação que justificasse a despesa efetuada em desobediência ao artigo 71 da Lei 9.394/1996.
Conclusão da equipe de auditoria: configura-se que o município realizou gastos em destinação alheia à manutenção e desenvolvimento do ensino à educação básica. Ocorreu antes da prolação do Acórdão 1824/2017-TCU-Plenário e sem respaldo em decisão judicial ou de Tribunal de Contas competente. Houve benefício à municipalidade. Nesse caso, deve-se determinar à Prefeitura Municipal de Maués, com supedâneo no art. 3º da Decisão Normativa TCU 57/2004, que adote, no prazo de 30 (trinta) dias, as providências necessárias à recomposição aos cofres do Fundeb da referida municipalidade, com recursos próprios, do valor R$ 1.631.009,62 indevidamente utilizados para aquisição de alimentação escolar. Como todas as despesas foram realizadas em dezembro de 2016 e visando facilitar os cálculos, pode-se adotar data única de 31/12/2016, uma vez que não prejudica o responsável.
Carauari/AM:
Não realizou operação com os recursos dos precatórios, a exceção do pagamento de honorário advocatício que será tratado em tópico especifico. O valor liquido (já descontado o honorário advocatício) R$ 3.942.854,00 recebido na conta corrente, em 25/9/2017, permanece em aplicação financeira, demonstrando saldo R$ 4.007.088,00 em 31/10/2018.
Nova Olinda do Norte/AM:
Não realizou operação com os recursos dos precatórios, a exceção do pagamento de honorário advocatício que será tratado em tópico especifico. O valor liquido (já descontado o honorário advocatício) R$ 3.970.401,70 recebido na conta corrente em 24/4/2018 permanece em aplicação financeira, demonstrando saldo R$ 3.976.213,68 em 26/10/2018.
Questão 3: Foi observada a vedação à destinação de valores dos precatórios do Fundef para o pagamento de honorários advocatícios?
O entendimento vigente é o contido no item 9.2.4 do Acórdão 1824/2017-TCU-Plenário:
9.2.2. aos recursos provenientes da complementação da União ao Fundef/Fundeb, ainda que oriundos de sentença judicial, devem ser aplicadas as seguintes regras:
 (...) 
9.2.4. a destinação de valores de precatórios relacionados a verbas do Fundef/Fundeb para o pagamento de honorários advocatícios é inconstitucional, por ser incompatível com o art. 60, do ADCT, com a redação conferida pela EC 14/1996, bem como é ilegal, por estar em desacordo com as disposições da Lei 11.494/2007;
O Ministro Relator fez constar em seu voto que o pagamento de honorário advocatício contratual com a mencionada verba é "ilegal, imoral e inconstitucional, sendo nulos todos os atos que impliquem o desvio dessas verbas da única finalidade que elas podem albergar, a educação".
A primeira fonte de dados para identificar pagamento a advogados foi a consulta às planilhas base de precatórios. No entanto, esse procedimento não demonstrou segurança no resultado, seja pela dificuldade de cadastro ou interpretação das bases informatizadas da justiça federal, seja porque em muitos casos o advogado está recebendo o valor integral do precatório e ele mesmo retém o honorário contratual e repassa o restante aos cofres do município mediante simples transferência bancária, ou seja, não há a expedição de precatório em separado ao advogado.
O procedimento adotado então foi analisar o próprio processo judicial e solicitar aos municípios informações sobre a conta bancária especifica.
Em relação à contratação dos profissionais, o padrão de resposta dos municípios foi que não havia em seus arquivos qualquer documentação do processo administrativo, uma vez que era muito antigo e não há cooperação na transição de governos municipais. O fato é que esta equipe não se deparou com qualquer documentação a respeito do processo de contratação, seja licitação, dispensa ou inexigibilidade, apesar da insistência no tema mediante várias diligências. O que foi possível identificar nos processos judicias é a presença de várias procurações, algumas delas com termos contratuais, inclusive citando percentual de sucesso da ação. Há também em alguns casos a cópia do contrato de prestação do serviço, em especial nos casos em que o juiz emite precatório em separado ao advogado. É suficiente para identificar o eventual beneficiário de honorário advocatício contratual a evidenciação da procuração ou do contrato.
Quanto ao valor percentual de sucesso, não há critério claro para indicar um valor razoável. Porém, registra-se que em todos os casos analisados houve o manuseio de ação de conhecimento e ação de execução, não sendo identificado "carona" na ação de conhecimento original movida pelo Ministério Público Federal de São Paulo, o que tende a justificar percentual mais elevado para cobrir todo o processo. Os percentuais variaram de 10% a 27%.
Em relação a questão do valor do honorário contratual, é correto afirmar que não se pode pagar com recursos do precatório do Fundef, haja vista a estrita vinculação constitucional a despesas com manutenção e desenvolvimento do ensino, o que não significa que os advogados devem trabalhar graciosamente. Para cumprir com o pagamento que seja com recurso não do precatório, sob pena de prejudicar o sistema de educação.
Passa-se a análise de cada município da amostra.
Achado (Questão 3) : Pagamento de honorário advocatício.
Maués/AM:
Situação encontrada: restou confirmado o pagamento de honorário advocatício contratual com recurso do precatório do Fundef. A contratação teve origem em 7/3/2005 mediante procuração assinada pelo ex-prefeito Sidney Ricardo de Oliveira Leite em favor da Confederação Nacional de Municípios (CNM) , que por sua vez, substabeleceu em 1/7/2005 ao advogado Sylvio Cademartori Neto.
Em 23/10/2009, o ex-prefeito Odivaldo Miguel de Oliveira Paiva firmou nova procuração ao mesmo advogado, já citando expressamente o processo de conhecimento e estendendo a representação para o processo de execução até o transito em julgado.
Em 11/12/2013 nova procuração assinada pelo ex-prefeito Raimundo Carlos Goes Pinheiro em favor dos advogados Sylvio Cademartori Neto, Marcio Ziulkoski e Adriana Almeida Lima, convalidando as anteriores e incluindo expressamente a autorização para desmembramento do alvará referente a honorário advocatício no patamar de 27% sobre o valor do precatório.
Já em 6/4/2015 nova procuração assinada pelo ex-prefeito Raimundo Carlos Goes Pinheiro em favor dos advogados Sylvio Cademartori Neto e Marcio Ziulkoski com poderes para reter honorário advocatício estipulado em contrato. Na ocasião citou-se o valor da causa em R$ 14.056.318,99 atualizado até fevereiro de 2012.
Há a petição, de 11/11/2016, ao juízo federal assinada pelo ex-prefeito Raimundo Carlos Goes Pinheiro e o advogado Hipólito Gadelha Remígio, aparentemente com intuito de mudança do patrono. No entanto, não consta procuração nem contrato, de forma que a petição foi combatida pelos patronos prévios.
Além de todas essas procurações, foi possível demonstrar o contrato de prestação de serviço e assessoria e fixação de honorário onde fica estabelecido percentual de 27% sobre o valor do precatório, tanto para cobrir as despesas com honorário advocatício (25%) quanto para perícia contábil (2%) .
Por fim, foi possível colacionar aos autos a comprovação do valor depositado judicialmente R$ 20.589.290,65 e levantado em 5/12/2016, a autorização e comprovante de transferência da conta bancária do advogado Sylvio Cademartori Neto para a conta da prefeitura municipal de Maués/AM no valor de R$ 15.037.532,00 em 8/12/2016, creditado no Banco Bradesco, agencia 03706, c/c 0009971-6.
Esclarecimentos dos responsáveis: o atual prefeito confirma o pagamento de honorário advocatício na gestão do prefeito antecessor. Ainda que se tenha diligenciado a apresentação do processo de contratação que deu origem ao contrato de serviço advocatício, o município de Maués/AM, respondendo a diligência em 17/9/2018, por meio de seu subprocurador Saulo Gabriel Rodrigues Santos, afirmou que não foi encontrado o processo de contratação.
Conclusão da equipe de auditoria: configura-se pagamento de honorário advocatício contratual no valor R$ 5.551.758,65 em 8/12/2016 ao advogado Sylvio Cademartori Neto com recursos da conta específica dos precatórios do Fundef. Convém noticiar que também recebeu honorário advocatício sucumbencial no valor de R$ 195.166,43, valor que não está sujeito à análise desta auditoria.
Não houve ato de gestão por parte do gestor municipal à época do recebimento, pois o próprio advogado recebeu a integralidade do precatório, reteve a parcela de honorário e repassou o restante ao município. A responsabilidade deve recair sobre o gestor municipal signatário do contrato advocatício e o escritório de advocacia.
Evidências do achado constam nas peças 107 e 108. Propõe-se a conversão do processo em tomada de contas especial, e consequente constituição de apartados dos presentes autos, ex-vi do art. 47 da Lei 8.443/92, e realizada, com fundamento nos arts. 10, § 1º, 12, incisos I e II, e 16, §2º, da Lei 8.443/1992 c/c o art. 202, incisos I e II, e 209, §§ 5º e 6º, do Regimento Interno/TCU, a citação solidária dos responsáveis:
Raimundo Carlos Goes Pinheiro (CPF XXX.450532-XX) , gestor municipal signatário do contrato advocatício.
Ocorrência: pagamento de honorário advocatício com recursos de precatório do Fundef.
Conduta: contratar serviço advocatício com pagamento de honorário por cláusula de sucesso com recursos dos precatórios do Fundef.
Nexo de causalidade: a contratação permitiu que os recursos fossem utilizados em finalidade diversa das ações de manutenção e desenvolvimento do ensino para a educação básica pública.
Culpabilidade: é razoável afirmar a consciência do ato e a exigência de conduta diversa, pois deveria ter evitado a contratação prevendo o pagamento de honorário advocatício com recursos da educação.
Norma infringida: art. 60 do ADCT/CF/1988, com a redação conferida pela EC 14/1996; art. 21 da Lei 11.494/2007; item 9.2.4 do Acórdão 1824/2017-TCU-Plenário.
Valor do débito: R$ 5.551.758,65 em 8/12/2016.
Sylvio Cademartori Neto (CPF XXX.452.170-XX) , advogado.
Ocorrência: pagamento de honorário advocatício com recursos de precatório do Fundef.
Conduta: receber honorário advocatício por cláusula de sucesso com recursos dos precatórios do Fundef no âmbito do Processo Judicial 2005.34.00.020373-0/JFDF, mediante contrato sem número firmado em 11/12/2013.
Nexo de causalidade: o recebimento concretizou que os recursos fossem utilizados em finalidade diversa das ações de manutenção e desenvolvimento do ensino para a educação básica pública.
Culpabilidade: é razoável afirmar a consciência do ato e a exigência de conduta diversa, pois deveria ter evitado o recebimento de recursos de uso exclusivo do sistema educacional público para o pagamento de seu honorário advocatício, em especial sendo profissional do direito.
Norma infringida: art. 60 do ADCT/CF/1988, com a redação conferida pela EC 14/1996; art. 21 da Lei 11.494/2007; item 9.2.4 do Acórdão 1824/2017-TCU-Plenário.
Valor do débito: R$ 5.551.758,65 em 8/12/2016.
Carauari/AM:
Situação encontrada: houve o pagamento de honorário advocatício contratual com recurso do precatório do Fundef. O primeiro documento de procuração é de 6/4/2009 assinado pelo ex-prefeito Francisco Costa dos Santos em favor do advogado Frank Emerson Neves Abrahão, que substabeleceu para a advogada Carla Andrea Chaves de Carvalho em 15/4/2009.
Não foi possível evidenciar o processo de contratação do advogado Frank Emerson Neves Abrahão, uma vez que em resposta à diligência a prefeitura informa a contratação do novo advogado Walcimar de Souza Oliveira, mediante inexigibilidade de licitação 01/2017.
O processo de contratação contém vicio em justificativa da Presidente da Comissão Municipal de Licitação que acabou sendo acatada em todas as etapas posteriores, nos seguintes termos:
Justificativa: O Município excepcionalmente poderá se valer de escritório jurídico para proteger direitos relevantes em prol do interesse público, já que a Advocacia é um serviço que não pode ser mercantilizado, ou seja, inviabiliza eventual competição, podendo haver contratação direta ou mediante licitação simplificada entre três profissionais interessados. A natureza intelectual e singular dos serviços de assessoria jurídica e a relação de confiança entre contratante e contratado legitimam a dispensa de licitação para a contratação de profissionais de direito. De acordo com a decisão, por maioria de votos, da Primeira Turma do Superior Tribunal de Justiça (STJ) , o administrador pode, desde que movido pelo interesse público, fazer uso da discricionariedade que lhe foi conferida pela Lei 8.666/93 para escolher o melhor profissional
Serviço advocatício não deve ser objeto de dispensa nem inexigibilidade porque trata-se de serviço que pode ser, em regra, plenamente competitivo e licitável.
Para efeitos desta questão de auditoria, o fato é que se firmou contrato de prestação de serviço advocatício entre o município e o advogado Walcimar de Souza Oliveira em 1/6/2017. Também incontroverso que o município recebeu o valor de R$ 4.446.164,69 conforme constou no Oficio Corej/IT 0185627, de 30/6/2017.
Chegou aos cofres do município apenas o valor de R$ 3.942.854,00 em 25/9/2017, que foi aplicado e permanece até a data desta auditoria. Há comprovante de transferência de recurso com origem na prefeitura municipal de Carauari para o advogado Walcimar de Souza Oliveira no valor R$ 438.094,83 em 23/10/2017, configurando pagamento de honorário advocatício contratual.
Registra-se que mesmo não atuando mais nos autos, os advogados Frank Emerson Neves Abrahão e Carla Andrea Chaves de Carvalho receberam honorário de sucumbência no valor R$ 20.014,85 cada, mas essa parcela sucumbencial está fora do escopo dessa questão de auditoria.
Esclarecimentos dos responsáveis: em resposta à diligência (Oficio 2116/2018-Secex/AM) a respeito do pagamento de honorário advocatício, o município confirma o pagamento de honorário no valor R$ 438.094,83.
Conclusão da equipe de auditoria: configura-se pagamento de honorário advocatício contratual no valor R$ 438.094,83, em 23/10/2017, ao advogado Walcimar de Souza Oliveira com recursos da conta específica dos precatórios do Fundef. A responsabilidade deve recair sobre o gestor municipal signatário do contrato advocatício e o advogado que recebeu os honorários.
Evidências do achado constam na peça 109. Propõe-se a conversão do processo em tomada de contas especial, e consequente constituição de apartados dos presentes autos, ex-vi do art. 47 da Lei 8.443/92, e realizada, com fundamento nos arts. 10, § 1º, 12, incisos I e II, e 16, §2º, da Lei 8.443/1992 c/c o art. 202, incisos I e II, e 209, §§ 5º e 6º, do Regimento Interno/TCU, a citação solidária dos responsáveis:
Bruno Luís Litaiff Ramalho (CPF 166.622.61220) , gestor municipal signatário do contrato advocatício.
Ocorrência: pagamento de honorário advocatício com recursos de precatório do Fundef.
Conduta: contratar serviço advocatício com pagamento de honorário por cláusula de sucesso com recursos dos precatórios do Fundef.
Nexo de causalidade: a contratação permitiu que os recursos fossem utilizados em finalidade diversa das ações de manutenção e desenvolvimento do ensino para a educação básica pública.
Culpabilidade: é razoável afirmar a consciência do ato e a exigência de conduta diversa, pois deveria ter evitado a contratação prevendo o pagamento de honorário advocatício com recursos da educação.
Norma infringida: art. 60 do ADCT/CF/1988, com a redação conferida pela EC 14/1996; art. 21 da Lei 11.494/2007; item 9.2.4 do Acórdão 1824/2017-TCU-Plenário.
Valor do débito: R$ 438.094,83 em 23/10/2017.
Walcimar de Souza Oliveira (CPF XXX.963.012-XX) , advogado.
Ocorrência: pagamento de honorário advocatício com recursos de precatório do Fundef.
Conduta: receber honorário advocatício por cláusula de sucesso com recursos dos precatórios do Fundef no âmbito do processo judicial 2009.32.00.003682-2/JFAM, mediante Carta Contrato 054/2017, de 1/6/2017.
Nexo de causalidade: o recebimento concretizou que os recursos fossem utilizados em finalidade diversa das ações de manutenção e desenvolvimento do ensino para a educação básica pública.
Culpabilidade: é razoável afirmar a consciência do ato e a exigência de conduta diversa, pois deveria ter evitado o recebimento de recursos de uso exclusivo do sistema educacional público para o pagamento de seu honorário advocatício, em especial sendo profissional do direito.
Norma infringida: art. 60 do ADCT/CF/1988, com a redação conferida pela EC 14/1996; art. 21 da Lei 11.494/2007; item 9.2.4 do Acórdão 1824/2017-TCU-Plenário.
Valor do débito: R$ 438.094,83 em 23/10/2017.
Nova Olinda do Norte/AM:
Situação encontrada: houve o pagamento de honorário advocatício contratual com recurso do precatório do Fundef. A primeira procuração é de 5/6/2005 assinada pelo ex-prefeito Adenilson Lima Reis em favor da Confederação Nacional do Municípios (CNM) , que substabeleceu para o advogado Sylvio Cademartori Neto em 21/7/2005, que também substabeleceu para a advogada Vanessa Alexandra Rezende em 7/8/2006. Novo substabelecimento para o advogado Marcio Ziulkoski em 5/9/2014, porém revogado em 13/8/2015. Não há nas referidas procurações menção ao percentual devido ao advogado.
Ainda que se tenha diligenciado a apresentação do processo de contratação que deu origem ao contrato de serviço advocatício, o município de Nova Olinda do Norte/AM informa que considerando a ausência de transição de governo e que a ação originária é de 2005, não existem nos registros da prefeitura processo administrativo de contratação do escritório de advocacia para a causa.
Não foi possível identificar o contrato advocatício.
Por meio de extrato contido no processo judicial é possível afirmar que houve o levantamento, em 24/4/2018, do valor R$ 5.156.388,57. O município informa que foi creditado em sua conta bancária Banco Bradesco, agência 03748, conta corrente 0005032-6, o valor R$ 3.970.401,70 em 24/4/2018. Pode-se verificar que o lançamento tem a seguinte descrição "TED-TRANSF ELET DISPON REMET.WALCIMAR DE SOUZA OL", portanto, trata-se de uma transferência eletrônica com origem no advogado Walcimar de Souza Oliveira.
Registra-se que os advogados Sylvio Cademartori Neto e Marcio Ziulkoski peticionaram em 9/5/2018 ao juízo informando que o valor foi levantado por outro procurador e acusam forma fraudulenta, uma vez que eram eles os patronos da causa.
Esclarecimentos dos responsáveis: diligenciado a respeito da diferença entre o levantamento e o efetivamente creditado em conta específica, o município confirma tratar-se de pagamento de honorário advocatício no valor R$ 1.031.260,23 ao advogado Walcimar de Souza Oliveira. O valor do débito deve ser a diferença entre o valor do precatório (R$ 5.156.388,57) e o valor que efetivamente o município recebeu (R$ 3.970.401,70) , totalizando R$ 1.185.986,87.
Conclusão da equipe de auditoria: configura-se pagamento de honorário advocatício contratual no valor R$ 1.185.986,87 em 24/4/2018 ao advogado Walcimar de Souza Oliveira com recursos da conta específica dos precatórios do Fundef.
Não foi possível juntar a procuração ou contrato advocatício. No entanto, ante a mudança de patrono, resta configurado que o advogado Walcimar de Souza Oliveira foi contratado na gestão atual do município. A responsabilidade deve recair sobre o Sr. Adenilson Lima Reis, gestor municipal atual, e o Sr. Walcimar de Souza Oliveira, advogado que recebeu honorário.
Evidências do achado constam na peça 110. Propõe-se a conversão do processo em tomada de contas especial, e consequente constituição de apartados dos presentes autos, ex-vi do art. 47 da Lei 8.443/92, e realizada, com fundamento nos arts. 10, § 1º, 12, incisos I e II, e 16, §2º, da Lei 8.443/1992 c/c o art. 202, incisos I e II, e 209, §§ 5º e 6º, do Regimento Interno/TCU, a citação solidária dos responsáveis:
Adenilson Lima Reis (CPF XXX.899.192-XX) , gestor municipal responsável pela contratação do serviço advocatício.
Ocorrência: pagamento de honorário advocatício com recursos de precatório do Fundef.
Conduta: contratar serviço advocatício com pagamento de honorário por cláusula de sucesso com recursos dos precatórios do Fundef.
Nexo de causalidade: a contratação permitiu que os recursos fossem utilizados em finalidade diversa das ações de manutenção e desenvolvimento do ensino para a educação básica pública.
Culpabilidade: é razoável afirmar a consciência do ato e a exigência de conduta diversa, pois deveria ter evitado a contratação prevendo o pagamento de honorário advocatício com recursos da educação.
Norma infringida: art. 60 do ADCT/CF/1988, com a redação conferida pela EC 14/1996; art. 21 da Lei 11.494/2007; item 9.2.4 do Acórdão 1824/2017-TCU-Plenário.
Valor do débito: R$ 1.185.986,87 em 24/4/2018.
Walcimar de Souza Oliveira (CPF XXX.963.012-XX) , advogado.
Ocorrência: pagamento de honorário advocatício com recursos de precatório do Fundef.
Conduta: receber honorário advocatício por cláusula de sucesso com recursos dos precatórios do Fundef no âmbito do processo judicial 2005.34.00.024370-2/JFDF.
Nexo de causalidade: o recebimento concretizou que os recursos fossem utilizados em finalidade diversa das ações de manutenção e desenvolvimento do ensino para a educação básica pública.
Culpabilidade: é razoável afirmar a consciência do ato e a exigência de conduta diversa, pois deveria ter evitado o recebimento de recursos de uso exclusivo do sistema educacional público para o pagamento de seu honorário advocatício, em especial sendo profissional do direito.
Norma infringida: art. 60 do ADCT/CF/1988, com a redação conferida pela EC 14/1996; art. 21 da Lei 11.494/2007; item 9.2.4 do Acórdão 1824/2017-TCU-Plenário.
Valor do débito: R$ 1.185.986,87 em 24/4/2018.
Questão 4: Os recursos recebidos pelos municípios em virtude dos precatórios do Fundef foram utilizados para pagamentos de remuneração de profissionais da educação básica? 1.1. Qual percentual dos recursos recebidos foi utilizado para esse propósito? 1.2. Qual foi a natureza (rubrica) dos pagamentos remuneratórios realizados pelos Municípios? 1.3. Os pagamentos realizados foram destinados a profissionais da educação básica que estavam em efetivo exercício no ano em que ocorreu a diferença a menor?
Este TCU firmou o entendimento de que ao recurso do precatório do Fundef não se aplica a subvinculação em utilizar pelo menos sessenta por cento em remuneração de pessoal. O que se denota do Acórdão 1962/2017-TCU-Plenário, Ministro Relator Walton Alencar Rodrigues:
9.2.1.2. a natureza extraordinária dos recursos advindos da complementação da União obtida pela via judicial afasta a subvinculação estabelecida no art. 22 da Lei 11.494/2007;
Antes já havia indicação da vedação, ainda que de maneira obliqua, pelo Acórdão 1824/2017-TCU-Plenário, Ministro Relator Walton Alencar Rodrigues:
9.2.2. aos recursos provenientes da complementação da União ao Fundef/Fundeb, ainda que oriundos de sentença judicial, devem ser aplicadas as seguintes regras:
9.2.2.1. (...) 
9.2.2.2. utilização exclusiva na destinação prevista no art. 21, da Lei 11.494/2007, e na Constituição Federal, no art. 60 do ADCT;
 (...) 
Em virtude de evidências sobre a desobediência a esses mandamentos, ao apreciar processo de Representação foi emitido o Acórdão 1518/2018-TCU-Plenário, Ministro Relator Augusto Sherman Cavalcanti, sessão de 4/7/2018, referendando medida cautelar adotada por meio do despacho exarado pelo Ministro Walton Alencar Rodrigues, que foi no sentido, dentre outras determinações, de:
I) determino, cautelarmente, nos termos do artigo 276, caput, do Regimento Interno/TCU, aos entes municipais e estaduais beneficiários de precatórios provenientes da diferença no cálculo da complementação devida pela União, no âmbito do Fundef, que se abstenham de utilizar tais recursos no pagamento a profissionais do magistério ou a quaisquer outros servidores públicos, a qualquer título, a exemplo de remuneração, salário, abono ou rateio, até que este Tribunal decida sobre o mérito das questões suscitadas no presente feito;
II) alerto os entes municipais e estaduais referidos no item anterior que a não observância dos entendimentos manifestos nos Acórdão 1824/2017-TCU-Plenário e 1962/2017-TCU-Plenário, bem como nos presentes autos, pode ensejar a responsabilização, pelo Tribunal de Contas da União, dos agentes públicos que lhe derem causa; 
Por derradeiro, houve a confirmação do entendimento por meio do Acórdão 2866/2018-TCU-Plenário, sessão 5/12/2018, Ministro Walton Alencar Rodrigues.
Ante a esse quadro normativo, resta configurada a vedação à utilização de recursos do precatório do Fundef para o pagamento de folha de pessoal a qualquer título remuneratório.
Passa-se a análise de cada município da amostra.
Achado (Questão 4) : Pagamento de remuneração de profissionais da educação básica.
Maues/AM:
Situação encontrada: houve pagamento de folha de pessoal referente aos profissionais do magistério da educação básica. Além disso, houve repasse ao Fundo de Previdência Social do Município de Maués (Sisprev) e pagamento de Guia da Previdência Social (GPS/INSS) .
À folha de pagamento foram destinados R$ 4.652.000,00 em 15/12/2016, distribuídos em contas bancárias do Bradesco, Banco do Brasil, Banco da Amazônia e Caixa Econômica Federal, representando cerca de 23% do valor do precatório. A natureza do pagamento foi a remuneração ordinária dos profissionais que atuavam naquela data.
Houve o repasse de R$ 4.548.123,92 em dezembro de 2016 para o Fundo de Previdência Social do Município de Maués para quitar parcelas de outubro de 2014 a dezembro de 2015. Esse valor pode ser confirmado por meio dos ofícios de autorização para o repasse em batimento com o extrato da conta bancária.
Por derradeiro, houve a quitação de guias da previdência do social (GPS/INSS) no valor R$ 486.672,05 em 9/12/2016, conforme indicam os itens nas evidências.
Desta forma, pode-se considerar que o Município de Maués utilizou recursos do precatório do Fundef para pagamento de folha de pessoal e despesas congêneres, na seguinte forma:
	Rubrica
	Valor
	Data
	Proporção do precatório

	Folha de pagamento ordinária
	R$ 4.652.000,00
	15/12/2016
	23%

	Fundo de Previdência Social do Município de Maués
	R$ 4.548.123,92
	Dezembro de 2016
	22%

	Guia da previdência do social (GPS/INSS) 
	R$ 486.672,05
	9/12/2016
	2%

		R$ 9.686.795,97
		47%

Esclarecimentos dos responsáveis: instado a manifestar-se, o atual gestor confirmou que houve a utilização do recurso para o pagamento da folha de funcionalismo municipal.
Conclusão da equipe de auditoria: evidências do achado constam na peça 111. Configura-se o pagamento de despesas da folha de pagamento da prefeitura no valor R$ 9.686.795,97. Contudo, a despesa ocorreu anteriormente à prolação do Acórdão 1518/2018-TCU-Plenário, Ministro Relator Augusto Sherman Cavalcanti, sessão de 4/7/2018, a partir do qual tornou-se explícita a vedação. Em sendo assim, o encaminhamento deve ser pela ciência da vedação, porém sem imputação de débito e responsabilização por ato irregular.
Carauari/AM e Nova Olinda do Norte/AM:
Não realizou pagamento de pessoal com recurso do precatório. Em complementação, registra-se que não realizou operação com tais recursos, a exceção do pagamento de honorário advocatício como está sendo tratado no tópico anterior.
Conclusão
O trabalho de auditoria alcançou os três municípios amazonenses em que foi possível identificar o recebimento efetivo de recursos dos precatórios do Fundeb: Maués, Carauari e Nova Olinda do Norte. Os demais 59 municípios possuem processo judicial de conhecimento ou de execução, mas ainda não receberam efetivamente o recurso. O As questões de auditoria são aqui respondidas.
Para a Questão 1: Os recursos repassados aos municípios foram depositados em conta bancária do Fundeb ou outra conta criada exclusivamente com esse propósito? Sim. Não houve achados de auditoria.
Em relação à Questão 2: Os recursos estão sendo utilizados exclusivamente na manutenção e desenvolvimento do ensino para a educação básica? O município de Maués utilizou cerca de R$ 1.631.009,62 em merenda escolar, o que é vedado pela legislação que rege o Fundeb. Os municípios de Carauari e Nova Olinda do Norte não executaram despesas com recursos que permanecem aplicados financeiramente. A proposta de encaminhamento é de determinação ao município de Maués/AM para que restitua aos cofres do Fundeb municipal.
Questão 3: Foi observada a vedação à destinação de valores dos precatórios do Fundef para o pagamento de honorários advocatícios? Não. Os três munícipios pagaram honorário advocatício com recursos dos precatórios, nos seguintes valores R$ 5.551.758,65 em 8/12/2016 (Maués) , R$ 438.094,83 em 23/10/2017 (Carauari) e R$ 1.185.986,87 em 24/4/2018 (Nova Olinda do Norte) , totalizando R$ 7.175.840,35. A proposta é de constituição de apartados individuais para tomada de contas especial a fim de recuperar esses valores.
Questão 4: Os recursos recebidos pelos municípios em virtude dos precatórios do Fundef foram utilizados para pagamentos de remuneração de profissionais da educação básica? Sim. O município de Maués utilizou R$ 9.686.795,97 em dezembro de 2016 para o pagamento da folha de pessoal dos servidores e encargos sociais. Os demais municípios não realizaram despesas. A proposta é de ciência ao município de Maués a respeito da vedação a partir da prolação Acórdão 1518/2018-TCU-Plenário, Ministro Relator Augusto Sherman Cavalcanti, sessão de 4/7/2018.
Entre os benefícios estimados desta fiscalização pode-se mencionar a expectativa de controle e a recuperação de valores para uso exclusivo na melhoria do sistema de ensino básico.
Proposta de encaminhamento
Ante todo o exposto, submetem-se os autos à consideração superior, propondo:
a) determinar à Prefeitura Municipal de Maués/AM, com supedâneo no art. 3º da Decisão Normativa TCU 57/2004, que adote, no prazo de 30 (trinta) dias, as providências necessárias à recomposição aos cofres do Fundeb da referida municipalidade, com recursos próprios, do valor R$ 1.631.009,62, corrigidos desde 31/12/2016, indevidamente utilizados para aquisição de alimentação escolar com recursos de precatórios do Fundef.
b) determinar a conversão do processo em tomada de contas especial, e consequente constituição de apartados dos presentes autos, ex-vi do art. 47 da Lei 8.443/92, e realizar, com fundamento nos arts. 10, § 1º, 12, incisos I e II, e 16, §2º, da Lei 8.443/1992 c/c o art. 202, incisos I e II, e 209, §§ 5º e 6º, do Regimento Interno/TCU, a citação solidária dos responsáveis abaixo.
Apartado referente ao município de Maués/AM:
Raimundo Carlos Goes Pinheiro (CPF XXX.450532-XX) , gestor municipal signatário do contrato advocatício.
Ocorrência: pagamento de honorário advocatício com recursos de precatório do Fundef.
Conduta: contratar serviço advocatício com pagamento de honorário por cláusula de sucesso com recursos dos precatórios do Fundef.
Nexo de causalidade: a contratação permitiu que os recursos fossem utilizados em finalidade diversa das ações de manutenção e desenvolvimento do ensino para a educação básica pública.
Culpabilidade: é razoável afirmar a consciência do ato e a exigência de conduta diversa, pois deveria ter evitado a contratação prevendo o pagamento de honorário advocatício com recursos da educação.
Norma infringida: art. 60 do ADCT/CF/1988, com a redação conferida pela EC 14/1996; art. 21 da Lei 11.494/2007; item 9.2.4 do Acórdão 1824/2017-TCU-Plenário.
Valor do débito: R$ 5.551.758,65 em 8/12/2016.
Sylvio Cademartori Neto (CPF XXX.452.170-XX) , advogado.
Ocorrência: pagamento de honorário advocatício com recursos de precatório do Fundef.
Conduta: receber honorário advocatício por cláusula de sucesso com recursos dos precatórios do Fundef no âmbito do Processo Judicial 2005.34.00.020373-0/JFDF, mediante contrato sem número firmado em 11/12/2013.
Nexo de causalidade: o recebimento concretizou que os recursos fossem utilizados em finalidade diversa das ações de manutenção e desenvolvimento do ensino para a educação básica pública.
Culpabilidade: é razoável afirmar a consciência do ato e a exigência de conduta diversa, pois deveria ter evitado o recebimento de recursos de uso exclusivo do sistema educacional público para o pagamento de seu honorário advocatício, em especial sendo profissional do direito.
Norma infringida: art. 60 do ADCT/CF/1988, com a redação conferida pela EC 14/1996; art. 21 da Lei 11.494/2007; item 9.2.4 do Acórdão 1824/2017-TCU-Plenário.
Valor do débito: R$ 5.551.758,65 em 8/12/2016.
Apartado referente ao município de Carauari/AM:
Bruno Luís Litaiff Ramalho (CPF 166.622.61220) , gestor municipal signatário do contrato advocatício.
Ocorrência: pagamento de honorário advocatício com recursos de precatório do Fundef.
Conduta: contratar serviço advocatício com pagamento de honorário por cláusula de sucesso com recursos dos precatórios do Fundef.
Nexo de causalidade: a contratação permitiu que os recursos fossem utilizados em finalidade diversa das ações de manutenção e desenvolvimento do ensino para a educação básica pública.
Culpabilidade: é razoável afirmar a consciência do ato e a exigência de conduta diversa, pois deveria ter evitado a contratação prevendo o pagamento de honorário advocatício com recursos da educação.
Norma infringida: art. 60 do ADCT/CF/1988, com a redação conferida pela EC 14/1996; art. 21 da Lei 11.494/2007; item 9.2.4 do Acórdão 1824/2017-TCU-Plenário.
Valor do débito: R$ 438.094,83 em 23/10/2017.
Walcimar de Souza Oliveira (CPF XXX.963.012-XX) , advogado.
Ocorrência: pagamento de honorário advocatício com recursos de precatório do Fundef.
Conduta: receber honorário advocatício por cláusula de sucesso com recursos dos precatórios do Fundef no âmbito do processo judicial 2009.32.00.003682-2/JFAM, mediante Carta Contrato 054/2017, de 1/6/2017.
Nexo de causalidade: o recebimento concretizou que os recursos fossem utilizados em finalidade diversa das ações de manutenção e desenvolvimento do ensino para a educação básica pública.
Culpabilidade: é razoável afirmar a consciência do ato e a exigência de conduta diversa, pois deveria ter evitado o recebimento de recursos de uso exclusivo do sistema educacional público para o pagamento de seu honorário advocatício, em especial sendo profissional do direito.
Norma infringida: art. 60 do ADCT/CF/1988, com a redação conferida pela EC 14/1996; art. 21 da Lei 11.494/2007; item 9.2.4 do Acórdão 1824/2017-TCU-Plenário.
Valor do débito: R$ 438.094,83 em 23/10/2017.
Apartado referente ao município de Nova Olinda do Norte/AM:
Adenilson Lima Reis (CPF XXX.899.192-XX) , gestor municipal responsável pela contratação do serviço advocatício.
Ocorrência: pagamento de honorário advocatício com recursos de precatório do Fundef.
Conduta: contratar serviço advocatício com pagamento de honorário por cláusula de sucesso com recursos dos precatórios do Fundef.
Nexo de causalidade: a contratação permitiu que os recursos fossem utilizados em finalidade diversa das ações de manutenção e desenvolvimento do ensino para a educação básica pública.
Culpabilidade: é razoável afirmar a consciência do ato e a exigência de conduta diversa, pois deveria ter evitado a contratação prevendo o pagamento de honorário advocatício com recursos da educação.
Norma infringida: art. 60 do ADCT/CF/1988, com a redação conferida pela EC 14/1996; art. 21 da Lei 11.494/2007; item 9.2.4 do Acórdão 1824/2017-TCU-Plenário.
Valor do débito: R$ 1.185.986,87 em 24/4/2018.
Walcimar de Souza Oliveira (CPF XXX.963.012-XX) , advogado.
Ocorrência: pagamento de honorário advocatício com recursos de precatório do Fundef.
Conduta: receber honorário advocatício por cláusula de sucesso com recursos dos precatórios do Fundef no âmbito do processo judicial 2005.34.00.024370-2/JFDF.
Nexo de causalidade: o recebimento concretizou que os recursos fossem utilizados em finalidade diversa das ações de manutenção e desenvolvimento do ensino para a educação básica pública.
Culpabilidade: é razoável afirmar a consciência do ato e a exigência de conduta diversa, pois deveria ter evitado o recebimento de recursos de uso exclusivo do sistema educacional público para o pagamento de seu honorário advocatício, em especial sendo profissional do direito.
Norma infringida: art. 60 do ADCT/CF/1988, com a redação conferida pela EC 14/1996; art. 21 da Lei 11.494/2007; item 9.2.4 do Acórdão 1824/2017-TCU-Plenário.
Valor do débito: R$ 1.185.986,87 em 24/4/2018.
Dar ciência à Prefeitura Municipal de Maués/AM que o pagamento de despesas de folha de pagamento a qualquer título com recursos do precatório do Fundef é vedado a partir da prolação do Acórdão 1518/2018-TCU-Plenário, DOU 20/7/2018."
É o relatório.

Eurismar Matos da Silva (9221/OAB-AM) e Alvaro Inacio Martins de Oliveira (11.915/OAB-AM).

Não atuou.

AUDITORIA. PRECATÓRIOS DO EXTINTO FUNDO DE MANUTENÇÃO E DESENVOLVIMENTO DO ENSINO FUNDAMENTAL E DE VALORIZAÇÃO DO MAGISTÉRIO (FUNDEF). MUNICÍPIOS DO AMAZONAS. PAGAMENTOS INDEVIDOS DE HONORÁRIOS ADVOCATÍCIOS. DETERMINAÇÃO PARA AUTUAÇÃO DE TOMADAS DE CONTAS ESPECIAIS. PAGAMENTO DE PASSIVOS PREVIDENCIÁRIOS. NECESSIDADE DE RECOMPOSIÇÃO DA CONTA ESPECÍFICA DOS PRECATÓRIOS DO FUNDEF. CIÊNCIA AOS DIVERSOS ÓRGÃOS ENVOLVIDOS.

RELATÓRIO DE AUDITORIA (RA)

Secretaria de Controle Externo da Educação (SecexEduc).

Trata-se de auditoria de conformidade, realizada em Municípios do Estado do Amazonas, para verificar a correção da aplicação dos recursos dos precatórios do extinto Fundo de Manutenção e Desenvolvimento do Ensino Fundamental e de Valorização do Magistério (Fundef) , abrangendo o período de 1/1/2013 a 31/10/2018 e envolvendo recursos extraordinariamente repassados, em todo o País, a partir de decisão do STF, em valor superior a R$ 90 bilhões de reais.
Esta fiscalização compõe ampla auditoria coordenada - TC Processo 018.130/2018-6 - que envolve diversos municípios de doze estados da Federação - Maranhão, Piauí, Ceará, Rio Grande do Norte, Paraíba, Pernambuco, Sergipe, Alagoas, Bahia, Pará, Amazonas e Minas Gerais, realizada em atendimento ao Acórdão 1824/2017-TCU-Plenário (de minha relatoria) .
Por meio do referido decisum, proferido em sede de representação da lavra do Ministério Público Federal, Ministério Público do Estado do Maranhão e do Ministério Público de Contas do Tribunal de Contas do Estado do Maranhão (TC Processo 005.506/2017-4) , esta Corte firmou os seguintes entendimentos em relação aos recursos federais, destinados à complementação da União ao Fundef e ao Fundo de Manutenção e Desenvolvimento da Educação Básica e de Valorização dos Profissionais da Educação (Fundeb) :
9.2.2. aos recursos provenientes da complementação da União ao Fundef/Fundeb, ainda que oriundos de sentença judicial, devem ser aplicadas as seguintes regras:[...]
9.2.2.2. utilização exclusiva na destinação prevista no art. 21, da Lei 11.494/2007, e na Constituição Federal, no art. 60 do ADCT;
9.2.3. a aplicação desses recursos fora da destinação, a que se refere o item 9.2.2.2 anterior, implica a imediata necessidade de recomposição do Erário, ensejando, à mingua da qual, a responsabilidade pessoal do gestor que deu causa ao desvio, na forma da Lei Orgânica do TCU;
9.2.4. a destinação de valores de precatórios relacionados a verbas do Fundef/Fundeb para o pagamento de honorários advocatícios é inconstitucional, por ser incompatível com o art. 60, do ADCT, com a redação conferida pela EC 14/1996, bem como é ilegal, por estar em desacordo com as disposições da Lei 11.494/2007; 
Além disso, o aresto determinou à Segecex a realização de trabalho para verificar a aplicação desses recursos, autorizando sua realização em conjunto com outros órgãos da rede de controle (itens 9.4 e 9.10) . 
Em sede de embargos de declaração opostos contra essa decisão, o TCU esclareceu que (Acórdão 1962/2017-TCU-Plenário) :
9.2.1.2. a natureza extraordinária dos recursos advindos da complementação da União obtida pela via judicial afasta a subvinculação estabelecida no art. 22 da Lei 11.494/2007; 
Posteriormente, no âmbito de representação da Secex/Educação (TC Processo 020.079/2018-4) , concedi medida cautelar, ratificada pelo Acórdão 1518/2018-TCU-Plenário, para que os entes municipais e estaduais beneficiários de precatórios provenientes da diferença no cálculo da complementação devida pela União, no âmbito do Fundef, se abstivessem de utilizar tais recursos no pagamento a profissionais do magistério ou a quaisquer outros servidores públicos, a qualquer título, a exemplo de remuneração, salário, abono ou rateio, até que o TCU decidisse o mérito do processo. 
Ao apreciar o mérito, por meio do Acórdão 2866/2018-TCU-Plenário, esta Corte firmou entendimento, em relação aos recursos recebidos a título de complementação da União no Fundef, reconhecidos judicialmente que:
9.2.1. além de não estarem submetidos à subvinculação de 60%, prevista no artigo 22 da Lei 11.494/2007, consoante o subitem 9.2.1.2, Acórdão 1962/2017-TCU-Plenário, não podem ser utilizados para pagamentos de rateios, abonos indenizatórios, passivos trabalhistas ou previdenciários, remunerações ordinárias, ou de outras denominações de mesma natureza, aos profissionais da educação;
9.2.2. podem ter sua aplicação definida em cronograma de despesas que se estenda por mais de um exercício financeiro, não estando sujeita ao limite temporal previsto no artigo 21, caput, da Lei 11.494/2007;
Por ocasião dessa última decisão, esta Corte também recomendou aos entes beneficiários dos aludidos recursos que, previamente à utilização dos valores, elaborassem plano de aplicação compatível com as orientações contidas na deliberação, com o Plano Nacional de Educação, com os objetivos básicos das instituições educacionais e com os respectivos planos estaduais e municiais de educação, em linguagem clara, com informações precisas, indicando os valores envolvidos em cada ação/despesa planejada. 
Ainda segundo a deliberação, tais planos deveriam ter ampla divulgação e ter sua elaboração e execução acompanhadas pelos respectivos conselhos do Fundeb. 
Estima-se que o valor total relativo aos precatórios do Fundef, advindos do pagamento a menor da complementação da União, supere R$ 90 bilhões. 
Este trabalho é ainda mais importante diante do preocupante cenário retratado nos Acórdãos 2.353/2018 e 2.018/2019, do Plenário, de minha relatoria, referentes ao acompanhamento do Plano Nacional de Educação (Lei 13.005/2014) , dos quais se extrai que, das 20 metas do plano, aproximadamente 13 delas tem risco alto ou médio de não atingimento.
A presente auditoria contou com a cooperação do Tribunal de Contas do Estado do Amazonas e da Advocacia-Geral da União, os quais forneceram informações relevantes para este trabalho.
A fiscalização ocorreu a partir de análise documental, sem vistorias in loco, e abrangeu três municípios: Maués (valor recebido R$ 20.589.290,65) ; Carauari (valor recebido R$ 4.446.164,69) e Nova Olinda do Norte (valor recebido R$ 5.156.388,57) .
O volume de recursos fiscalizados alcançou o montante de R$ 30.191.843,91.
Até o término da auditoria, apenas o Município de Maués havia executado ações com os recursos em questão. Os demais mantinham os montantes em aplicações financeiras, com exceção do pagamento de honorários advocatícios, que ocorreu em todos.  
Esta fiscalização buscou responder as seguintes questões:
Questão 1: Os recursos repassados aos municípios foram depositados em conta bancária do Fundeb ou outra conta criada exclusivamente com esse propósito? 
Questão 2: Os recursos estão sendo utilizados exclusivamente na manutenção e desenvolvimento do ensino para a educação básica? 
Questão 3: Foi observada a vedação à destinação de valores dos precatórios do Fundef para o pagamento de honorários advocatícios?
Questão 4: Os recursos recebidos pelo município em virtude dos precatórios do Fundef foram utilizados para pagamentos de remuneração de profissionais da educação básica? 
Subquestão 4.1) Qual percentual dos recursos recebidos foi utilizado para esse propósito? 
Subquestão 4.2) Qual foi a natureza (rubrica) dos pagamentos remuneratórios realizados pelo Município? 
Subquestão 4.3) Os pagamentos realizados foram destinados a profissionais da educação básica que estavam em efetivo exercício no ano em que a complementação da União foi a menor do devido?
Foram identificados os seguintes achados:
a) utilização dos recursos em destinação alheia à manutenção e desenvolvimento do ensino para a educação básica (município Maués) ;
b) pagamento de honorário advocatício (municípios Maués, Carauari, Nova Olinda do Norte) ;
c) pagamento de remuneração de profissionais da educação básica (município Maués) .
II
A equipe de auditoria verificou que, no Município de Maués, houve pagamentos destinados à aquisição de merenda escolar que totalizaram R$ 1.631.009,62, contrariando o art. 71, inciso IV, da Lei 9.394/1996 (Lei de Diretrizes e Bases da Educação - LDB) . 
Importa destacar que, ao menos desde 1996, os recursos do Fundef devem ser destinados, exclusivamente, a ações de manutenção e desenvolvimento do ensino (MDE) , conforme expressa previsão constitucional (art. 60, do ADCT) e legal (arts. 2º, da Lei 9.424/1996 - Lei do Fundef, e 70, da LDB) . Atualmente, previsão semelhante se encontra no art. 21, da Lei 11.494/2007 (Lei do Fundeb) .
Nesse quadro, a unidade técnica propõe, com base no art. 3º, da Decisão Normativa-TCU 57/2004, determinar ao Município que adote as providências necessárias para a recomposição desse montante aos cofres do Fundeb do ente federado.
Embora irrepreensível o entendimento da unidade instrutiva, no sentido de que tais despesas não podem ser enquadradas como de MDE, entendo que foram importantes para o processo ensino-aprendizagem, em sintonia com outras deliberações desta Corte proferidas em processos similares, a exemplo dos Acórdãos 2.553/2019 e 2.802/2019 - ambos do Plenário, motivo pelo qual, excepcionalmente,  e a fim de manter jurisprudência uniforme (art. 926, do Código de Processo Civil) , deixo de determinar a restituição dos recursos à conta específica dos precatórios do Fundef.
III
No que tange ao pagamento de honorários advocatícios, a equipe de auditoria não teve acesso a todos os processos de contratação, dispensa ou de inexigibilidade, mesmo após diversas e específicas diligências. Obteve procurações e termos de contrato ao examinar os processos judiciais. Também foram solicitadas informações sobre as contas bancárias específicas, pois, em alguns acasos, o advogado recebeu o valor total do precatório, retendo o valor dos honorários contratuais, e depois repassou o restante para conta bancária do município mediante transferência bancária.
Quanto aos percentuais dos honorários de êxito estipulados nos contratos, variando de 10% a 27%, embora não houvesse critério objetivo para indicar valor razoável, a equipe de fiscalização observou que, nos casos examinados, os municípios não "pegaram carona" na ação de conhecimento ajuizada pelo Ministério Público Federal em São Paulo, tendo ajuizado ações autônomas de conhecimento e, posteriormente, prosseguindo na fase executória.
Houve o pagamento de R$ 5.551.758,65 a título de honorários advocatícios com os recursos dos precatórios do Fundef, no Município de Maués, de R$ 438.094,83, no Município de Carauari, e de R$ 1.185.986,87, no Município de Nova Olinda do Norte. 
Ainda que não tenham sido identificados todos os processos administrativos de contratação dos escritórios de advocacia, considerando a prática verificada em outros trabalhos que integram a auditoria coordenada dos precatórios do Fundef, é bastante provável que tenham também ocorrido por meio de indevida inexigibilidade de licitação.  
O ajuizamento de ação judicial para cobrar as diferenças da complementação do Fundef não se reveste de singularidade tampouco a sociedade de advogados contratada detém notória especialização, requisitos necessários para contratação direta por meio de inexigibilidade, a qual é exceção à regra da licitação e apenas é admitida quando há impossibilidade de competição.  
Tais contratações, por conseguinte, deveriam ter ocorrido após regular procedimento licitatório, com ampla possibilidade de participação dos interessados.
A indevida inexigibilidade ensejaria, por si só, a nulidade do contrato, nos termos do art. 49, §§2º e 4º da Lei de Licitações. 
Quanto à estipulação de honorários de êxito nas aludidas avenças, verifico que contraria o art. 55, inciso III, da Lei 8.666/1993, que prevê, como cláusula essencial do contrato, a que estabelece e define o preço.
A ausência de licitação aliada à estipulação, nos contratos, de alto percentual a título de honorários de êxito, ensejou o recebimento, pelos advogados em questão, de milhares de reais pelo ajuizamento de demandas de baixa complexidade, em prejuízo da população, ainda que os municípios tenham ajuizado ações autônomas.
A título ilustrativo, destaco que os advogados retiveram, a título de honorários contratuais, valores aproximados de R$ 5,5 milhões, R$ 1,1 milhão e R$ 438 mil, dos precatórios recebidos pelos municípios auditados, pelo ajuizamento e acompanhamento de demandas de baixa complexidade.  
Não bastasse isso, os recursos advindos dos precatórios do Fundef devem ser utilizados, exclusivamente, em ações de manutenção e desenvolvimento do ensino para a educação básica pública, nos termos dos art. 60 do Ato das Disposições Constitucionais Transitórias (ADCT) , do art. 2º da Lei 9.424/1996, e do art. 21 da Lei 11.494/2007.
Esse entendimento foi firmado pelo Plenário desta Corte por ocasião do Acórdão 1.824/2017. 
É preciso destacar, contudo, que o pagamento de honorários advocatícios com recursos do Fundef, por não ser ação de manutenção e desenvolvimento do ensino (MDE) , é indevido, pelo menos, desde a promulgação da Emenda Constitucional 14/1996, que alterou o art. 60, do ADCT, e da entrada em vigor das Leis 9.394/1996 (LDB) e 9.424/1996 (Lei do Fundef) .   
Conquanto haja previsão, no art. 22, §4º, da Lei 8.906/1994, da possibilidade de retenção dos honorários advocatícios contratuais antes da expedição do precatório (regra geral) , o caso dos precatórios do Fundef é especial, por se tratar de verbas constitucionalmente gravadas a finalidades da área da educação definidas em lei, o que impede o recebimento dos valores pelos advogados por meio desse procedimento.
Os serviços advocatícios contratados de forma regular e a preço de mercado devem ser pagos com recursos que possam ter essa destinação.
Nesse sentido também decidiu a 1ª Seção do Superior Tribunal de Justiça, no âmbito do Recurso Especial 1.703.697/PE (Relator Ministro Og Fernandes) , cujo trecho da ementa da decisão aqui reproduzo:
7. Na execução, regra geral, é possível a requisição pelo patrono de reserva da quantia equivalente à obrigação estabelecida, entre si e o constituinte, para a prestação dos serviços advocatícios. A condição para isso é que o pleito seja realizado antes da expedição do precatório ou do mandado de levantamento, mediante a juntada do contrato. Orientação do STJ e do STF. 
8. Esse entendimento, todavia, não é aplicável quando os valores a que tem direito o constituinte se referem a verbas decorrentes de diferenças do FUNDEF que a União deixou de repassar aos Municípios a tempo e modo. 
9. O fato de determinada obrigação pecuniária não ter sido cumprida espontaneamente, mas somente após decisão judicial com trânsito em julgado, não descaracteriza a sua natureza nem a da prestação correspondente. Assim, uma vez que os valores relacionados ao FUNDEF, hoje FUNDEB, encontram-se constitucional e legalmente vinculados ao custeio da educação básica e à valorização do seu magistério, é vedada a sua utilização em despesa diversa, tais como os honorários advocatícios contratuais. 
10. Reconhecida a impossibilidade de aplicação da medida descrita no art. 22, § 4º, da Lei n. 8.906/1994 nas execuções contra a União em que se persigam quantias devidas ao FUNDEF/FUNDEB, deve o advogado credor, apesar de reconhecido o seu mérito profissional, buscar o seu crédito por outro meio.  
 Portanto, acolho a proposta da unidade técnica no sentido de que sejam constituídos processos apartados de tomada de contas especial para que se promova a citação solidária dos gestores signatários dos contratos advocatícios e dos escritórios de advocacia ou advogados beneficiários dos recursos.   
Esse encaminhamento está em sintonia com os acórdãos do Plenário desta Corte: 1.285/2018 (Relator Ministro Benjamin Zymler) , 1.824/2017, 2.553/2019 e 932/2020 (de minha relatoria) . 
IV
A equipe de auditoria identificou que houve, em 15/12/2016, pagamento de remuneração ordinária aos profissionais da educação básica, no valor de R$ 4.652.000,00, com recursos dos precatórios do Fundef pelo Município de Maués.
Como discorri no voto condutor do Acórdão 2553/2019-TCU-Plenário, embora o pagamento de remunerações ordinárias com os recursos dos precatórios do Fundef contrarie a melhor interpretação, a qual prima pela consecução dos objetivos básicos das instituições educacionais (art. 70, caput, da LDB) , de fato, até o TCU firmar seu entendimento, por meio do Acórdão 2866/2018-TCU-Plenário, havia controvérsia quanto à possibilidade desse pagamento, com os recursos dos precatórios, aos profissionais da educação, considerando a literalidade do inciso I, do art. 70, da LDB:
Art. 70. Considerar-se-ão como de manutenção e desenvolvimento do ensino as despesas realizadas com vistas à consecução dos objetivos básicos das instituições educacionais de todos os níveis, compreendendo as que se destinam a:
I - remuneração e aperfeiçoamento do pessoal docente e demais profissionais da educação;[...] 
O próprio Fundo Nacional de Desenvolvimento da Educação (FNDE) , manifestou-se de forma favorável à possibilidade de utilização dos recursos dos precatórios do Fundef para pagamento de remuneração ordinária dos profissionais, no TC Processo 020.079/2018-4, consoante o seguinte excerto do relatório do Acórdão 2866/2018-TCU-Plenário:
A manifestação do FNDE e o despacho proferido pela Procuradoria Federal junto à Autarquia têm o mesmo entendimento, no sentido de que os recursos provenientes de precatórios do Fundef podem ser utilizados para pagamento de parcelas remuneratórias ordinárias, mas não podem ser usados para pagamento de abonos indenizatórios, rateios ou passivos trabalhistas e previdenciários.
Dessa forma, considero que os pagamentos de remunerações ordinárias aos profissionais da educação ocorridas até a concessão da medida cautelar ratificada pelo Acórdão 1518/2018-TCU-Plenário (TC Processo 020.079/2018-4) , como no caso do Município de Maués, podem ser aceitos por esta Corte.
A equipe de fiscalização também identificou transferência, em dezembro de 2016, de R$ 4.548.123,92, ao Fundo de Previdência Social do Município de Maués, para quitar parcelas de outubro de 2014 a dezembro de 2015, e pagamento de guias da previdência social, em 9/12/2016, no valor de R$ 486.672,05. 
Como esses pagamentos ocorreram antes do Acórdão 1518/2018-TCU-Plenário, a unidade técnica propõe seja apenas dada ciência ao Município da vedação quanto à utilização dos recursos com essas despesas.
Entendo ser possível o pagamento, com os recursos dos precatórios do Fundef, de encargos sociais (Previdência e FGTS) decorrentes do pagamento de remuneração ordinária aos profissionais da educação básica, ocorrido antes da concessão da medida cautelar ratificada pelo Acórdão 1518/2018-TCU-Plenário, como ocorreu no Município de Maués (R$ 486.672,05) .
Nesse sentido, o Fundo Nacional de Desenvolvimento da Educação divulga que esses encargos podem ser pagos, com os recursos do Fundeb, aos profissionais do magistério[footnoteRef:2].    [2:  file://srv-vdiprofiles/Folders$/adrianojf/Downloads/perguntas_frequentes_versao_para_impressao%20 (1) .pdf p. 29.] 
Entretanto, não é possível utilizar recursos dos precatórios do Fundef para pagamento de passivos previdenciários, como a transferência de R$ 4.548.123,92 ao Fundo de Previdência Social do Município de Maués para quitar parcelas de exercícios anteriores, porquanto não é despesa de MDE. 
O pagamento de passivos previdenciários, além de não estar previsto no rol de incisos do art. 70, da Lei 9.394/1996, não se amolda ao caput do referido dispositivo, o qual define as despesas de manutenção e desenvolvimento do ensino (MDE) como aquelas realizadas com vistas à consecução dos objetivos básicos das instituições educacionais.
O Fundo Nacional de Desenvolvimento da Educação manifestou esse entendimento, no TC Processo 020.079/2018-4, consoante o excerto do relatório do Acórdão 2866/2018-TCU-Plenário reproduzido acima. 
No voto condutor do Acórdão 2553/2019-TCU-Plenário, que apreciou auditoria dos precatórios do Fundef referente aos Municípios de Alagoas, adotando entendimento semelhante, concluí:
Quanto ao pagamento de contribuições sociais ao Instituto de Previdência do Município [...], referente ao período de 2001 a 2010, no valor de R$ 6.384.296,08, realizado em 6/12/2016, divirjo da equipe de auditoria para determinar, que, nos termos dos itens 9.2.3 e 9.4.2, do Acórdão 1824/2017-TCU-Plenário, seja comunicada ao Município a necessidade de imediata recomposição do montante à conta específica dos precatórios do Fundef, sob pena de instauração de Tomada de Contas Especial. 
Essa vedação ao pagamento de passivos previdenciários, vale destacar, não foi criada pelos Acórdãos 1.518/2018 ou 2.866/2018, do Plenário, existindo, ao menos, desde 1996, com a entrada em vigor das leis do Fundef e de Diretrizes e Bases da Educação. 
Portanto, deve ser comunicada ao Município a necessidade de imediata recomposição do valor à conta específica dos precatórios do Fundef, nos termos dos itens 9.2.3 e 9.4.2, do Acórdão 1824/2017-TCU-Plenário, sob pena de instauração de tomada de contas especial.  
Não é necessário dar ciência ao Município de Maués do entendimento firmado por ocasião do Acórdão 2866/2018-TCU-Plenário, sendo suficiente informa-lo do teor da presente deliberação. 
Ante o exposto, voto por que o Tribunal adote o Acórdão que ora submeto à apreciação deste Colegiado.
TCU, Sala das Sessões Ministro Luciano Brandão Alves de Souza, em 13 de maio de 2020.
WALTON ALENCAR RODRIGUES 
Relator